ACORDAO-COMPLETO-2420946

ACÓRDÃO 3093/2020 ATA 44/2020 - PLENÁRIO

VISTOS, relatados e discutidos estes autos de Auditoria realizada, no âmbito do Fiscobras/2016, nas obras de construção da Ferrovia de Integração Oeste Leste (Fiol) , no trecho compreendido entre Caetité/BA e Barreiras/BA, divido em 4 lotes (5F, 5FA, 6F e 7F) , 
ACORDAM os Ministros do Tribunal de Contas da União, reunidos em sessão de Plenário, ante as razões expostas pelo Relator, em:
9.1. acolher parcialmente as razões de justificativa apresentadas pelos responsáveis;
9.2. dar ciência à Valec Engenharia, Construções e Ferrovias S/A de que as providências adotadas nos Contratos de Supervisão 98/2010, 99/2010, 100/2010 e 101/2010 não garantiram resultados duradouros e efetivos, de modo a manter as medições compatíveis com a execução física e financeira dos respectivos contratos de construção, conforme preconizam os Princípios da Economicidade e Eficiência;
9.3. indeferir o pedido de habilitação como interessado formulado pela empresa Pavotec Pavimentação e Terraplenagem S.A., com fundamento no art. 146, §§1º e 2º, do Regimento Interno do TCU; e
9.4. apensar os presentes autos ao TC Processo 013.557/2016-5, que trata do monitoramento das determinações constantes do Acórdão 2644/2015-TCU-Plenário, para subsidiar a análise.

Auditoria nas obras de construção da Ferrovia de Integração Oeste Leste (Fiol), no trecho compreendido entre Caetité/BA e Barreiras/BA, divido em 4 lotes (5F, 5FA, 6F e 7F).

Valec Engenharia, Construções e Ferrovias S/A.

3. Responsáveis:  Mário Rodrigues Junior (CPF XXX.388.828-XX), Mário Mondolfo (CPF XXX.529.248-XX), João Carlos de Magalhães Gomes (CPF XXX.255.916-XX), Thiago Silva Ramos (CPF XXX.269.975-XX), Alderney Fausto Bessa Silva (CPF XXX.175.967-XX), Antônio Fernando Pereira dos Santos (CPF 047.805.405- 00), Nelson Eustáquio Fernandes Gonçalves (CPF XXX.415.456-XX).

13.1. Ministros presentes: José Mucio Monteiro (Presidente), Walton Alencar Rodrigues, Augusto Nardes, Raimundo Carreiro, Ana Arraes, Bruno Dantas e Vital do Rêgo.
13.2. Ministros-Substitutos presentes: Augusto Sherman Cavalcanti (Relator), Marcos Bemquerer Costa, André Luís de Carvalho e Weder de Oliveira.

AUGUSTO SHERMAN

Trata-se de auditoria realizada na Valec Engenharia, Construções e Ferrovias S.A. (Valec) , com o objetivo de fiscalizar as obras de construção da Ferrovia de Integração Oeste Leste (Fiol) , no trecho compreendido entre Caetité/BA e Barreiras/BA, divido em 4 lotes (5F, 5FA, 6F e 7F) .
2.	Reproduzo a seguir o teor principal do relatório (Fiscalização 154/2016) elaborado no âmbito da Secretaria de Fiscalização de Infraestrutura Portuária, Hídrica e Ferroviária (peça 15) , cujas conclusões mereceram a anuência dos dirigentes da unidade técnica:
"II. Introdução 
II.1. Deliberação que originou o trabalho 
5.	Em cumprimento ao Acórdão 664/2016-TCU-Plenário, realizou-se auditoria na Valec no período compreendido entre 9/5/2015 e 17/6/2016.
6.	As razões que motivaram esta auditoria foram o atendimento aos critérios de materialidade, risco e relevância.
II.2. Visão geral do objeto 
7.	Em 2008, a Valec recebeu do Governo Federal a concessão para a implantação e operação da Fiol, com extensão prevista de 1.527 km, entre Ilhéus/BA e Figueirópolis/TO. O trecho Barreiras/BA a Figueirópolis/TO ainda se encontra na fase de projeto, os demais estão em fase de obras desde o final de 2010.
8.	O trecho entre Caetité/BA e Barreiras/BA (objeto da presente auditoria) apresenta 485 km de extensão e foi divido em 4 lotes (5F, 5FA, 6F e 7F) , sendo um deles (5FA) específico para a ponte sobre o rio São Francisco.
A. HISTÓRICO SOBRE AS FALHAS DE PROJETO QUE CULMINARAM NA SUSPENSÃO CAUTELAR
9.	No âmbito do Fiscobras 2011, entre outras irregularidades, foi apontado o achado "Projeto Básico Deficiente (IG-P) " nas obras do trecho Caetité-Barreiras, o que levou esta Corte a proferir o Acórdão 2371/2011-TCU-Plenário, no qual foi determinado à Valec, em sede de medida cautelar, que adotasse providências imediatas no sentido de suspender a execução dos contratos 58/2010 (lote 5F) , 59/2010 (lote 6F) , 60/2010 (lote 7F) e 85/2010 (lote 5FA) . 
10.	A análise das respostas da Valec referentes a essas deliberações motivou a manutenção da determinação cautelar e a emissão de novas determinações por meio de Acórdão 3301/2011-TCU-Plenário.
11.	Alguns trechos do relatório desse acórdão que esclarecem os motivos que levaram a manutenção da cautelar encontram-se transcritos a seguir:
86. Após analisadas as manifestações da Valec acerca da irregularidade 'projeto básico deficiente', que motivou a adoção de medida cautelar e a classificação de IG-P nos Contratos 58, 59, 60 e 85/2010 da Valec, verifica-se que as informações e os elementos apresentados não são capazes de elidir a irregularidade evidenciada, tampouco comprovam a implementação das medidas corretivas necessárias à correção do projeto básico deficiente.
87. Apesar da possibilidade legal de alterações contratuais com acréscimo de serviços de até 25% do valor contratual, diante do grau de deficiência do projeto básico, não é possível prever o custo total do empreendimento.
88. Ademais, as alterações necessárias podem descaracterizar o objeto contratado, a exemplo das mudanças nas soluções das fundações e superestrutura das obras de arte especiais, ou ainda provocar a supressão de serviços essenciais à funcionalidade do objeto, como ocorreu na Ferrovia Norte Sul, onde foram eliminados pátios, túneis, proteção vegetal dos taludes e sistemas de drenagem.
89. Destaca-se que existem problemas que afetam a todos os lotes e outras questões específicas em relação aos lotes 5FA, 6F e 7F.
90. Os problemas gerais, que afetam a todos os lotes (5F, 5FA, 6F e 7F) são: método construtivo do concreto com betoneiras, insuficiência de sondagens no eixo da ferrovia e nas obras de arte especiais, ausência de dimensionamento e quantificação das armaduras das obras de arte especiais, insuficiência de estudos para a definição das distâncias médias de transporte das jazidas de areia e brita, desconsideração da possibilidade do uso de areia artificial nos traços dos concretos e previsão imprópria de 'Serviços por Administração' (este último não ocorre no lote 5FA) .
91. O lote 5FA é específico para a construção de uma ponte sobre o Rio São Francisco e os problemas gerais acabam sendo potencializados. A insuficiência das sondagens para dimensionamento e quantificação das soluções das fundações, a metodologia de produção do concreto com betoneira e a forma de dimensionamento das armaduras implicam em indefinições ou impropriedades em 77,7% do contrato.
92. O lote 6F está com estudo de alteração de traçado em 48,25% do segmento contratado, evidenciando a total impossibilidade de qualquer estudo técnico acerca dos custos reais necessários à sua implantação.
93. Por fim, o lote 7F não possui qualquer elemento que indique a motivação da locação do pátio de Barreiras, existindo aparente solução técnica que atenda à mesma região com redução de custos de terraplenagem, redução do traçado, eliminação de duas pontes e um viaduto, bem como a não implantação de segmento rodoviário de 33,465 km para acesso ao pátio.
94. Em que pesem as medidas que a nova Diretoria da Valec pretende adotar na tentativa de corrigir a deficiência do projeto básico, as obras não podem ser iniciadas até a completa definição dos ajustes necessários para a indicação dos serviços e soluções de fato necessários à execução das obras. Após a realização de todos os estudos e a reformulação dos quantitativos dos serviços existentes no orçamento e a inserção de novos itens, se for o caso, a irregularidade 'projeto básico deficiente' poderá ser alterada de IG-P para IG-C.
95. Nos termos do artigo 91, inciso IV, da Lei 12.465, de 12/8/2011 (LDO/2012) , devem ser classificados como IG-P 'os atos e fatos materialmente relevantes em relação ao valor total contratado que apresentem potencialidade de ocasionar prejuízos ao erário' e que 'configurem graves desvios relativamente aos princípios constitucionais a que está submetida a administração pública'.
96. No caso concreto, resta claro ser materialmente relevante o ainda incalculável prejuízo potencial a que a União está exposta, bem como haver infração a princípios constitucionais, a exemplo do princípio da economicidade.
B. REVOGAÇÃO DAS MEDIDAS CAUTELARES
12.	Entre outubro de 2013 e abril de 2014, foram revogadas as medidas que suspendiam a execução das obras dos Lotes 5F, 5FA, 6F e 7F, conforme citado a seguir:
2/10/2013: Liberação das obras do Lote 5F - Acórdão 2700/2013-TCU-Plenário
4/12/2013: Liberação das obras do Lote 5FA - Acórdão 3376/2013-TCU-Plenário
16/04/2014: Liberação das obras dos Lotes 6F e 7F - Acórdão 1022/2014-TCU-Plenário
13.	O voto condutor do Acórdão 1022/2014-TCU-Plenário resume o motivo da revogação da cautelar, no entendimento do Ministro Relator: 
A partir da análise das sucessivas manifestações da Valec juntadas aos autos, constata-se que as ações empreendidas pela empresa em cumprimento aos Acórdão 2371/2011-TCU-Plenário, ainda que não representem cumprimento integral do que foi determinado, reduziram as incertezas e os riscos anteriormente mencionados a um nível que, a meu ver, considerando os benefícios advindos da continuidade das obras, justifica a revogação da medida cautelar.
C. BAIXA EXECUÇÃO, IMOBILIZAÇÃO DE CAPITAL ANTES DO MOMENTO NECESSÁRIO, IMPLANTAÇÃO DESCOORDENADA DA OBRA E ALTERAÇÃO DAS PREMISSAS CONSIDERADAS NOS ESTUDOS DE VIABILIDADE
14.	Em 2015, o TCU apontou que as obras de construção dos lotes 5F a 7F da Fiol alcançaram execução física de apenas 8%, somando por volta de R$ 260 milhões medidos entre contratos de construção, supervisão e fornecimento de trilhos.
15.	Além da baixa performance de execução observada, foi constatado que a Valec descumpriu determinação do Tribunal (efetuou a medição de dormentes no Lote 5F e a aquisição de acessórios de fixação para todos os lotes, sem observar o real caminho crítico da obra) , permitiu a imobilização de capital em produtos intermediários antes do momento necessário (não apenas em dormentes e acessórios de fixação, mas também em brita para lastro e em trilhos) , bem como implantou as obras de forma descoordenada (lote 7F está mais adiantado que o lote 6F, sem o qual aquele não tem utilidade) , o que significa que a Valec não avaliou e não tratou de forma tempestiva os riscos envolvidos.
16.	No que se refere ao empreendimento como um todo, foi constatado que as premissas consideradas nos estudos de viabilidade sofreram alterações significativas, ensejando a necessidade de se recomendar à Valec, ao Ministério dos Transportes e ao Ministério do Planejamento que procedessem à avaliação da manutenção da viabilidade da Fiol em face do novo cenário existente.
17.	O Acórdão 2644/2015-TCU-Plenário chamou em audiência os responsáveis e realizou a oitiva da Valec, além de diversas determinações diante dos indícios de irregularidades apontados.
Figura 1 - Esquema de implantação da Fiol - Fevereiro de 2016Fonte: Valec
II.3. Objetivo e questões de auditoria 
18.	A presente auditoria teve por objetivo fiscalizar as obras de construção da Fiol no trecho Caetité-Barreiras, ambas no estado da Bahia.
19.	A partir do objetivo do trabalho e a fim de avaliar em que medida os recursos estão sendo aplicados de acordo com a legislação pertinente, formulou-se a questão adiante indicada:
a) Questão 1: A Valec está adotando as medidas adequadas na construção da Fiol diante da escassez de recursos?
II.4. Metodologia utilizada 
20.	Os trabalhos foram realizados em conformidade com as Normas de Auditoria do Tribunal de Contas da União (Portaria-TCU 280/2010, alterada pela Portaria-TCU 168/2011) e com observância aos Padrões de Auditoria de Conformidade estabelecidos pelo TCU (Portaria-Segecex 26/2009) .
II.3. Objetivo e questões de auditoria 
18.	A presente auditoria teve por objetivo fiscalizar as obras de construção da Fiol no trecho Caetité-Barreiras, ambas no estado da Bahia.
19.	A partir do objetivo do trabalho e a fim de avaliar em que medida os recursos estão sendo aplicados de acordo com a legislação pertinente, formulou-se a questão adiante indicada:
a) Questão 1: A Valec está adotando as medidas adequadas na construção da Fiol diante da escassez de recursos?
II.4. Metodologia utilizada 
20.
II.5. Limitações inerentes à auditoria 
21.	Não houve limitações.
II.6. Volume de recursos fiscalizados 
22.	O volume de recursos fiscalizados alcançou o montante de R$ 2.129.583.360,00.
23.	Para cálculo do VRF, foram considerados os valores dos contratos de obra e de supervisão, conforme mostrado a seguir: Construção Lote 5F (contrato 6/2014) : R$ 776.598.927,86; Supervisão Lote 5F (contrato 98/2010) : R$ 34.304.793,15; Construção Lote 5FA (contrato 85/2010) : R$ 138.180.504,87; Supervisão Lote 5FA (contrato 99/2010) : R$ 14.823.919,54; Construção Lote 6F (contrato 59/2010) : R$ 549.856.049,04; Supervisão Lote 6F (contrato 100/2010) : R$ 38.675.671,62; Construção Lote 7F (contrato 60/2010) : R$ 539.558.288,54; Supervisão Lote 7F (contrato 101/2010) R$ 37.585.167,13.
II.7. Benefícios estimados da fiscalização 
24.	Entre os benefícios estimados desta fiscalização, pode-se mencionar a expectativa de controle e o alerta à estatal quanto ao dever de cumprir as determinações exaradas pelo TCU.
III. Achados de auditoria 
III.1. CARÊNCIA DE MEDIDAS ADEQUADAS NA CONSTRUÇÃO DA FERROVIA INTEGRAÇÃO OESTE LESTE DIANTE DA ESCASSEZ DE RECURSOS.
1.	Tipificação:
25.	Falhas/impropriedades (F/I) 
2.	Situação encontrada:
26.	Verificou-se que apesar da baixa execução física e financeira dos contratos de construção da Ferrovia de Integração Oeste Leste, alguns contratos de supervisão continuam, aparentemente, com um elevado ritmo de execução.  
27.	Os contratos de supervisão da Valec têm por objeto a prestação de serviços técnicos especializados de supervisão de obras, ou seja, as empresas contratadas acompanham o que está sendo executado pela empresa construtora. Dessa forma, não é comum que um contrato para supervisionar a execução de uma obra esteja com ritmo maior de execução que o contrato supervisionado.
28.	Embora contratos de supervisão possuam custos fixos que são necessários para manter um aparato mínimo, também possuem uma parte de custo variável, que pode ser contingenciada caso a obra esteja em ritmo mais lento ou paralisado.
29.	Essa corte inclusive já se posicionou que os editais de licitação de supervisão de obras públicas devem possuir cláusulas que prevejam a variação do pagamento de acordo com o ritmo da obra (Acórdão 1906/2009-TCU-Plenário) .
30.	Dessa forma, por meio da análise a seguir, foi possível verificar que por ter havido diminuição ou paralisação do ritmo das obras, há indícios de que pode ser feito um contingenciamento de gastos com os contratos de supervisão.
A.	Lote 5F
Figura 2 - Medições Lote 5F
Fonte: Valec.
31.	Nos últimos meses de 2014, quando o Lote 5F estava com um ritmo relativamente acelerado de obras, o contrato de construção chegou a medir próximo de R$ 25 milhões em serviços realizados e o contrato de supervisão, para acompanhar esse volume de serviços, possuía medições com valores próximos de R$ 800 mil.
32.	Nas últimas medições, em que é possível observar que houve grande redução no ritmo das obras, o contrato de construção mediu valores abaixo de R$ 5 milhões, o que resulta em quantidade menor de serviços realizados pela empreiteira. Entretanto, no contrato de supervisão, que tem como função acompanhar os serviços executados pela construtora, a diminuição dos valores de serviços medidos reduziu aproximadamente duas vezes e meia em relação ao período em que a obra estava em plena execução, com valores na faixa de R$ 500 mil.
33.	Essa discrepância entre o nível de redução do volume de serviços medidos pela construtora e o nível de redução do volume de serviços medidos pela supervisora é um indicativo de que pode haver margem para redução do gasto com o contrato de supervisão.       
34.	B.	Lote 6F
Figura 3 - Medições Lote 6F

Fonte: Valec
35.	No Lote 6F é possível verificar que os gastos com o contrato de supervisão estão maiores do que os gastos com o contrato de construção, demonstrando um gasto desproporcional com supervisão.
36.	Em diversos meses a construtora não mediu nenhum serviço, entretanto, os gastos com a empresa supervisora chegaram a R$ 350 mil.
37.	Portanto, verificou-se que nos lotes 5F e 6F de construção da Fiol, os contratos de supervisão estão com execução desproporcional ao ritmo de execução das obras.
C.	Conclusão
38.	Ante o exposto, conclui-se que há indícios de que pode haver margem para redução de despesas com os contratos de supervisão. Todos os lotes apresentados estão com ritmo de obras baixos ou mesmo paralisados, entretanto, as despesas com supervisão não acompanharam a tendência dos gastos com contratos de construção. 
39.	Em face dessa constatação, a Superintendência de Construção da Valec encaminhou ofícios no qual determina providências para readequação desses contratos de supervisão de obras. Os Ofícios 1.653, 1.664, 1.665 e 1.666/2016/Sucon/Valec foram encaminhados apenas em maio de 2016, após o início desta fiscalização, e, portanto, ainda não foi possível verificar os efeitos dessa determinação da Sucon.
40.	Dessa forma, propõe-se que seja recomendado à Valec a realização de uma avaliação da conveniência e oportunidade de readequar a execução dos contratos de supervisão de obras da Ferrovia de Integração Oeste-Leste, Lotes 5F e 6F, a fim de confirmar se está condizente com a real necessidade de supervisão da obra.
3.	Objetos nos quais o achado foi constatado: 
a)	Contrato 100/2010, Serviços Técnicos especializados de supervisão das obras de implantação da Fiol, subtrecho Ilhéus/BA e Barreiras/BA, Lote 6F-S - Rio São Francisco (825 + 230) até o rio sem denominação II (Km 665 + 920) , Consórcio Astec - Urbaniza - Setepla - Engecorps;
b)	Contrato 98/2010, Serviços técnicos especializados de supervisão das obras de implantação da Fiol, subtrecho Ilhéus/BA e Barreiras/BA. Lote 5F - S - Riacho da Barroca (Km 990 + 170) até o Rio São Francisco (Km 828 + 130) , acrescido de 2,90 Km da superestrutura da ponte sobre o Rio São Francisco, Consórcio Supervisão Fiol Bahia;
4.	Critérios:
a)	Acórdão 1136/2004-TCU-Plenário, item 9.1.1;
b)	Acórdão 1906/2009-TCU-Plenário, item 9.5.2; 
c)	Constituição Federal, art. 37, caput; art. 70, caput.
5.	Evidências:
a)	Evidência 1 - Medições de Supervisão FIOL.
b)	Evidência 2 - Medições de Construção FIOL - Lotes 05F e 06F.
c)	Evidência 3 - Medições de Construção da FIOL - Lote 05F.
6.	Causas da ocorrência do achado:
a)	Deficiência de controles.
7.	Efeitos/Consequências do achado:
a)	Prejuízo ao erário (efeito potencial) .
III.2. DESCUMPRIMENTO DE DETERMINAÇÃO EXARADA PELO TCU.
1.	Tipificação:
41.	Irregularidade grave com recomendação de continuidade (IG-C) 
42.	Justificativa de enquadramento (ou não) no conceito de IG-P da LDO: A situação verificada não se enquadra nas hipóteses previstas no art. 117 § 1º, inciso IV, da Lei 13.242/2015 (Lei de Diretrizes Orçamentárias de 2016) , pois não se pode avaliar se os efeitos resultantes da situação possuem materialidade e relevância que justifiquem tal enquadramento.
2.	Situação encontrada:
43.	Constatou-se que o lote 5F da Ferrovia de Integração Oeste-Leste continua medindo o fornecimento de dormentes sem a correspondente necessidade de sua aplicação e sem observar o cronograma atualizado de execução do contrato, descumprindo determinação do Tribunal.
44.	O Acórdão 1712/2012-TCU-Plenário determinou a elaboração do gráfico de Gantt e do caminho crítico com base no cronograma de execução real da obra para evitar o fornecimento antecipado de acessórios de fixação, aparelhos de mudança de via e dormentes, para os lotes 1F a 7F:
ACORDAM os Ministros do Tribunal de Contas da União, reunidos em Sessão Plenária, diante das razões expostas pelo Relator, e com fundamento no art. 243 c/c o 250, incisos II e III, do Regimento Interno/TCU, em:
9.2. determinar à Valec Engenharia, Construções e Ferrovias S.A. que:
9.2.3. elabore gráfico de Gantt e caminho crítico com base no real cronograma de execução das obras, de forma a autorizar a medição dos dormentes de concreto, acessórios de fixação e aparelhos de mudança de via apenas na época adequada, evitando o fornecimento antecipado desses componentes, o que pode favorecer sua deterioração precoce, em especial nos trechos em que ainda não foi obtida repactuação do preço.
45.	Destaca-se que a Fiscalização 10/2015 (TC Processo 001.244/2015-9)  já verificou esse descumprimento, resultando no Acórdão 2644/2015-TCU-Plenário, que deu ciência do descumprimento à Valec: 
9.7. dar ciência à Valec Engenharia, Construções e Ferrovias S.A. quanto às seguintes falhas constatadas na gestão de cronograma efetuada pela Valec na condução da obra de construção da Fiol, no segmento entre Caetité e Barreiras/BA:
9.7.1. a medição antecipada do fornecimento de dormentes, acessórios de fixação e trilhos, bem como de qualquer outro produto intermediário, sem a correspondente necessidade de sua aplicação e sem observar o cronograma atualizado de execução de cada contrato, prejudica a gestão da obra, em afronta ao art. 6º, inciso IX, alínea "e", da Lei 8.666/1993, favorecendo a ocorrência do jogo de cronograma e ocultando a real execução financeira da obra, além de descumprir o objetivo da determinação contida no item 9.2.3 do Acórdão 1712/2012-TCU-Plenário.
46.	De acordo com o relatório da supramencionada decisão do TCU, para que o fornecimento de dormentes, acessórios e trilhos obedecesse ao cronograma atualizado de execução, a Valec deveria atualizá-lo para impedir o fornecimento antecipado dos materiais mencionados, só realizando a medição deles quando necessário. 
47.	Contudo, as medições de novembro de 2015 a abril de 2016, realizadas após a publicação do último Acordão, somam valor superior a 7,5 milhões de reais de medição de fornecimento de dormentes.
48.	Na medição do lote 5F, de abril de 2016, consta um total de 115.488 unidades de dormentes medidos, o que seria suficiente, considerando uma taxa de 1.667 dormentes por quilômetro, para construir aproximadamente 70 km de via ferroviária.
49.	Entretanto, o avanço físico de abril de 2016 apresentado no Relatório de Atividades Técnicas da empresa supervisora (RAT) do Lote 5F demonstra a realização de 42 km de sublastro e menos de 5 km executados com a 1º camada de lastreamento, serviços que precedem a aplicação dos dormentes na via para a montagem da grade ferroviária.
50.	O lançamento da grade somente pode ser executado ao término dos serviços de infraestrutura, que compreendem, grosso modo, os serviços de terraplenagem, drenagem, obras de arte especiais e de sublastro. O lançamento da grade depende, portanto, da conclusão dos serviços de infraestrutura, contudo, o Lote 5F possui apenas 5 km da 1º camada de lastreamento realizada e já forneceu dormentes para aproximadamente 70 km de ferrovia.
51.	Dessa forma, a fiscalização 10/2015 constatou que a execução de dormentes estava incompatível com o estágio da obra, caracterizando fornecimento antecipado desse material.
52.	Contudo, desde a publicação do Acórdão (outubro/2015) até a última medição verificada nesta fiscalização (abril/2016) , a produção de dormente continua sendo um dos principais serviços medidos, ultrapassando 50% do valor medido nas medições de fevereiro e abril de 2016, como aponta a tabela a seguir. 
	Mês/Ano
	Medição de Dormente
	Total de Medição
	Percentual da medição

	Out/15
	 R$ 2.018.365,44 
	 R$            3.292.327,62 
	61 %

	Nov/15
	 R$ 871.969,28 
	 R$            3.291.686,85 
	26 %

	Dez/15
	 R$ 883.034,88 
	 R$            3.498.524,41 
	25 %

	Jan/16
	 R$ 1.261.478,40 
	 R$            3.207.968,89 
	39 %

	Fev/16
	 R$ 1.597.872,64 
	 R$            3.172.465,46 
	50 %

	Mar/16
	 R$ 1.572.698,40 
	 R$            3.234.903,48 
	49 %

	Abr/16
	 R$ 1.751.407,84 
	 R$            3.229.895,18 
	54 %

53.	Considerando os Acórdãos citados anteriormente, nota-se que ocorreu no caso reincidência no descumprimento de determinação exarada pelo TCU, na medida em que foi emitida determinação à Valec sobre a irregularidade aqui comentada e, a seguir, foi dada ciência sobre a continuidade do problema, e mesmo assim o problema foi verificado novamente na presente fiscalização.
54.	Considerou-se como responsáveis os gestores que se encontravam na Valec após a ciência determinada pelo TCU no item 9.7.1, do Acórdão 2644/2015-TCU-Plenário.
55.	Cumpre registrar, por fim, que, no cenário atual, o Governo Federal está com baixa disponibilidade financeira para a execução de obras, resultando, em outros empreendimentos da Valec, em baixa execução ou paralisação devido a essa restrição. Esse fato agrava a situação relatada, que demonstra aplicação de recursos em materiais desnecessários para o atual estágio da obra. 
A.	Conclusão
56.	Ante todo o exposto, faz-se necessário propor audiência dos responsáveis pelas medições do Contrato 06/2014, que contemplam o fornecimento antecipado de dormentes, e dos gestores responsáveis por assegurar a adequada execução física da obra para apresentarem suas razões de justificativa acerca de descumprimento da referida determinação desta Corte.
3.	Objetos nos quais o achado foi constatado:
a)	Contrato 6/2014, de 7/2/2014, Execução sob o regime de empreitada por preço unitário de obras e serviços de engenharia para a implantação do subtrecho da Fiol referente às obras remanescentes do Lote 05 da Concorrência 005/2010, no trecho compreendido entre Ilhéus/BA e Barreiras/BA, Lote 5, do fim da Ponte sobre o Rio São Francisco (Km 828 + 130) até o Riacho da Barroca (Km 990 + 170) , com extensão de 162,04 km, Pavotec Pavimentação e Terraplenagem Ltda.
4.	Critérios:
a)	Acórdão 1712/2012-TCU-Plenário, item 9.2.3;
b)	Acórdão 2644/2015-TCU-Plenário, item 9.7.1;
c)	Lei 8.443/1992, art. 58, inciso VII.
5.	Evidências: 
a)	Evidência 2 - Medições de Construção FIOL - Lotes 05F e 06F - Medições de Construção FIOL - Lotes 05F e 06F;
b)	Evidência 4 - RAT 56 - Avanço Físico Lote 5F - abril de 2016.
6.	Causas da ocorrência do achado:
a)	Não identificadas.
7.	Efeitos/Consequências do achado:
a)	Prejuízos gerados por pagamentos indevidos (efeito real) 
IV. Esclarecimentos Adicionais
A.	PROJETO GEOCONTROLE
57.	Está em andamento na Coordenação-Geral de Controle Externo da Área de Infraestrutura e da Região Sudeste (Coinfra) do Tribunal de Contas da União, sob coordenação desta Secretaria de Fiscalização de Infraestrutura Portuária, Hídrica e Ferroviária (SeinfraHidroFerrovia) , projeto para avaliar as ferramentas de geotecnologia disponíveis no mercado passíveis de aplicação em controle externo e para formular proposta de estruturação das unidades técnicas para que incorporem o uso dessas ferramentas.
58.	Seu objetivo é avaliar como o uso de geotecnologias pode se tornar uma ferramenta inovadora para o controle externo e para os trabalhos em realização para implantação destas ferramentas no TCU. Como ferramentas importantes para dar suporte às ações de controle externo destacam-se o uso de imagens provenientes de sensoriamento remoto (satélites, Vants e radares) com técnicas de geoprocessamento, aplicações de análise multicritério para informações geográficas e as plataformas de Sistemas de Informação Geográfica (SIG) suportando estas tecnologias.
59.	Para verificar a eficiência desse instrumento como forma de promover um controle externo mais atuante e inovador, a SeinfraHidroFerrovia realizou, em uma primeira fase, projetos piloto na área de ferrovias: um com uso de análise multicritério para avaliação de traçado de ferrovia e outro com uso de imagens de satélites e, complementarmente, de Vants, visando ao acompanhamento de obras públicas. 
60.	Nesse contexto, foi realizado o levantamento de todos os 1.021 km de extensão da Fiol por meio de imagens dos satélites de alta resolução da constelação Plêiades.
61.	Estes satélites fornecem produtos em cores, com resolução de 50 centímetros, que proporcionam nível elevado de detalhes. A precisão desses produtos e a qualidade das imagens faz com que eles sejam potencial solução para um mapeamento preciso.
62.	Como a situação financeira atual do Governo Federal impôs limitação aos investimentos em obras públicas no Brasil, o que ocasionou diminuição no ritmo de execução dos empreendimentos da Valec devido à falta de recursos, é importante que os recursos destinados às obras devam ser priorizados para manutenção e execução de serviços essenciais que assegurem a sua integridade.
63.	Dessa forma, o objetivo do levantamento feito nesta fiscalização é registrar um retrato da situação atual da obra, que se encontra com baixo ritmo de execução, para, posteriormente, fazer um comparativo com a sua situação existente quando ocorrer a retomada das obras em ritmo adequado. Com isso, pretende-se verificar, por meio de uma análise de detecção de mudanças entre os dois cenários, eventuais perdas de serviços já executados.
64.	Um exemplo de imagem capturada pelo Satélite Plêiades no âmbito dessa fiscalização encontra-se no anexo fotográfico deste relatório.
65.	Todas as imagens capturadas estão armazenadas no diretório de papéis de trabalho destes autos, em dispositivo específico, tendo em vista que se trata de um grande volume de dados.
B.	ACORDãO 2.644/2015-TCU-Plenário
66.	Em atendimento ao item 9.6.3 do Acórdão 2644/2015-TCU-Plenário, cabe registrar que a situação dos lotes 5F, 5FA, 6F e 7F continua similar à que foi relatada no Relatório de Fiscalização 10/2015 (TC Processo 001.244/2015-9) . Devido à atual situação econômica do país, houve a necessidade de cortes orçamentários realizados pelo Governo Federal que atingiram os recursos destinado às obras da Fiol, impactando no ritmo de execução das obras.
67.	Dessa forma, desde o final do ano de 2015 o ritmo de execução das obras dos quatro lotes citados foi baixo, implicando poucas alterações em relação ao que já foi relatado na fiscalização anterior.
68.	Cumpre destacar que não foi constatada nesta fiscalização qualquer nova irregularidade com potencial de gerar dano, em relação àquelas já constatadas nos autos do TC Processo 001.244/2015-9.
69.	Juntamente com as análises das razões de justificativas dos gestores, esta Unidade irá avaliar eventual ocorrência de dano decorrente da antecipação na aquisição de dormentes apontada no achado "Descumprimento de determinação exarada pelo TCU".
70.	Com a diminuição do ritmo das obras, a maioria dos acessórios, dormentes e demais produtos antecipados continuam sem efetivo emprego na via e espera-se atraso ainda maior para a finalização do empreendimento.
71.	As demais determinações constantes no Acórdão 2644/2015-TCU-Plenário serão monitoradas no TC Processo 013.557/2016-5.
C.	MANUTENÇÃO DA RELATORIA ORIGINAL
72.	Em atendimento ao subitem 9.4.6 do Acórdão 664/2016-TCU-Plenário, foi mantido o relator dos processos pendentes para o empreendimento, Ministro-Substituto Augusto Sherman Cavalcanti.
V. Conclusão 
73.	A presente auditoria teve por objeto fiscalizar as obras de construção da Ferrovia de Integração Oeste-Leste (Fiol) , no trecho Caetité/BA-Barreiras/BA, em cumprimento ao Acórdão 664/2016-TCU-Plenário.
74.	Durante a fiscalização, constatou-se descumprimento de determinação exarada pelo TCU e carência de medidas adequadas na construção do empreendimento diante da escassez de recursos.
75.	A questão formulada na matriz de planejamento foi respondida:
a) Questão 1: A Valec está adotando as medidas adequadas na construção da Fiol diante da escassez de recursos?
a.1) Constatou-se que há indícios de que existe margem para redução de despesas com os contratos de supervisão. Os lotes apresentados estão com ritmo de obras baixos ou mesmo paralisados, entretanto, as despesas com supervisão sofreram uma redução pequena comparativamente a períodos de ritmo mais acelerados de construção, conforme relatado no achado "Carência de medidas adequadas na construção do empreendimento diante da escassez de recursos".
76.	Confrontando o constatado durante esta fiscalização com as deliberações dos Acórdãos 2.644/2015 e 1.712/2012, ambos do Plenário, observa-se a reincidência da Valec no descumprimento de determinação do Tribunal, na medida em que ainda continua ocorrendo o fornecimento antecipado de dormentes. No achado "Descumprimento de determinação exarada pelo TCU" a equipe técnica propôs a audiência dos responsáveis.
77.	Além disso, a situação de limitação orçamentária da Valec gera um risco de deterioração da obra devido ao baixo nível de investimento. Portanto, foi realizado um levantamento em toda extensão da Fiol utilizando técnicas de geoprocessamento para registrar a situação atual do empreendimento. Dessa forma, poder-se-á verificar a efetividade das ações de conservação da obra por meio da medição e avaliação de eventuais degradações nos serviços executadas.
78.	Em cumprimento ao item 9.1.6 do Acórdão 1441/2016-TCU-Plenário, que determina a aferição da prescrição da pretensão punitiva, cumpre destacar que todos os fatos tratados neste relatório referem-se a contratos assinados após o ano de 2010 e, portanto, não houve a prescrição da pretensão punitiva.
VI. Proposta de encaminhamento
79.	Ante o exposto, somos pelo encaminhamento dos autos ao Gabinete do Exmo. Sr. Ministro-Relator Augusto Sherman, com as seguintes propostas:
79.1.	Audiência de Responsável: Mário Rodrigues Junior (Diretor Presidente da Valec [CPF: XXX.175.967-XX])  
a. propõe-se, com fundamento no art. 43, inciso II, da Lei 8.443/1992 c/c o art. 250, inciso IV, do Regimento Interno do TCU, a audiência do responsável acima discriminado para apresentar, no prazo de 15 (quinze) dias, a contar da ciência, as razões de justificativa por não tomar providências efetivas para evitar a medição antecipada de dormentes, sem a correspondente necessidade de sua aplicação e sem observar o cronograma atualizado de execução do contrato, comprometendo os resultados gerais da empresa, quando, de acordo com o art.16 do Regimento Interno da Valec vigente à época, competia à Presidência exercer a direção geral da Valec e o controle geral de suas atividades, em afronta, também, à determinação exarada no item 9.2.3 do Acórdão 1712/2012-TCU-Plenário, reforçada pela ciência constante do item 9.7.1 do Acórdão 2644/2015-TCU-Plenário. 
79.2.	Audiência de Responsável: Mário Mondolfo (Diretor de Engenharia [CPF: XXX.529.248-XX]) 
a. propõe-se, com fundamento no art. 43, inciso II, da Lei 8.443/1992 c/c art. 250, inciso IV, do Regimento Interno do TCU, a audiência do responsável acima discriminado, para apresentar, no prazo de 15 (quinze) dias, a contar da ciência, as razões de justificativa por não zelar para que fosse efetivamente atendida a determinação do TCU sobre a medição antecipada do fornecimento de dormentes proferida no Acórdão 1712/2012-TCU-Plenário, item 9.2.3, e reforçada pelo Acórdão 2644/2015-TCU-Plenário, item 9.7.1, quando possuía o dever de fazê-lo, não podendo ter permitido a medição antecipada do fornecimento de dormentes do Lote 5F sem a correspondente necessidade de sua aplicação e sem observar o cronograma atualizado de execução do contrato.
79.3.	Audiência de Responsável: João Carlos de Magalhães Gomes (Superintendente de Construção [CPF: XXX.255.916-XX]) 
a. propõe-se, com fundamento no art. 43, inciso II, da Lei 8.443/1992 c/c art. 250, inciso IV, do Regimento Interno do TCU, a audiência do responsável acima discriminado para apresentar, no prazo de 15 (quinze) dias, a contar da ciência, as razões de justificativa por não gerenciar a execução física da obra, tendo permitido a medição antecipada do fornecimento de dormentes do Lote 5F sem a correspondente necessidade de sua aplicação e sem observar o cronograma atualizado de execução do contrato quando possuía o dever de fazê-lo, descumprindo a determinação contida no item 9.2.3 do Acórdão 1712/2012-TCU-Plenário, reforçada pela ciência constante do item 9.7.1 do Acórdão 2644/2015-TCU-Plenário.
79.4.	Audiência de Responsável: Thiago Silva Ramos (Engenheiro Fiscal do Lote 5F [CPF: XXX.269.975-XX]) 
a. propõe-se, com fundamento no art. 43, inciso II, da Lei 8.443/1992 c/c art. 250, inciso IV, do Regimento Interno do TCU, a audiência do responsável acima discriminado para apresentar, no prazo de 15 (quinze) dias, a contar da ciência, as razões de justificativa por atestar as medições do Contrato 06/2014, proporcionando a medição e o pagamento antecipados de dormentes de concreto no Lote 5F, sem a correspondente aplicação na obra e em desconformidade com o cronograma atualizado de execução do empreendimento, prejudicando a gestão das obras e descumprindo a determinação contida no item 9.2.3 do Acórdão 1712/2012-TCU-Plenário, reforçada pela ciência constante do item 9.7.1 do Acórdão 2644/2015-TCU-Plenário. 
79.5.	Audiência de Responsável: Alderney Fausto Bessa (Gerente Geral da Fiol entre junho de 2014 e dezembro de 2015 [CPF: XXX.175.967-XX]) 
a. propõe-se, com fundamento no art. 43, inciso II, da Lei 8.443/1992 c/c art. 250, inciso IV, do Regimento Interno do TCU, a audiência do responsável acima discriminado para apresentar, no prazo de 15 (quinze) dias, a contar da ciência, as razões de justificativa por não orientar, monitorar e avaliar a execução física da obra de forma a evitar a medição antecipada do fornecimento de dormentes no Lote 5F quando possuía o dever de fazê-lo, tendo permitido a medição antecipada do fornecimento de dormentes, sem a correspondente necessidade de sua aplicação e sem observar o cronograma atualizado de execução do contrato, descumprindo a determinação contida no item 9.2.3 do Acórdão 1712/2012-TCU-Plenário, reforçada pela ciência constante do item 9.7.1 do Acórdão 2644/2015-TCU-Plenário.
79.6.	Audiência de Responsável: Antônio Fernando Pereira Santos (Gerente Geral da Fiol [CPF: XXX.805.405-XX]) 
a. propõe-se, com fundamento no art. 43, inciso II, da Lei 8.443/1992 c/c art. 250, inciso IV, do Regimento Interno do TCU, a audiência do responsável acima discriminado para apresentar, no prazo de 15 (quinze) dias, a contar da ciência, as razões de justificativa por não orientar, monitorar e avaliar a execução física da obra de forma a evitar a medição antecipada do fornecimento de dormentes no Lote 5F, quando possuía dever de fazê-lo, tendo permitido a medição antecipada do fornecimento de dormentes, sem a correspondente necessidade de sua aplicação e sem observar o cronograma atualizado de execução do contrato, descumprindo a determinação contida no item 9.2.3 do Acórdão 1712/2012-TCU-Plenário, reforçada pela ciência constante do item 9.7.1 do Acórdão 2644/2015-TCU-Plenário.
79.7.	Audiência de Responsável: Nelson Eustáquio Fernandes Gonçalves (Gerente de Construção Fiol 3 [CPF: XXX.415.456-XX]) 
a. propõe-se, com fundamento no art. 43, inciso II, da Lei 8.443/1992 c/c art. 250, inciso IV, do Regimento Interno do TCU, a audiência do responsável acima discriminado para apresentar, no prazo de 15 (quinze) dias, a contar da ciência, as razões de justificativa por atestar as medições do Contrato 06/2014, proporcionando a medição e o pagamento antecipados de dormentes de concreto no Lote 5F, sem a correspondente aplicação na obra e em desconformidade com o cronograma atualizado de execução do empreendimento, prejudicando a gestão das obras, descumprindo a determinação contida no item 9.2.3 do Acórdão 1712/2012-TCU-Plenário, reforçada pela ciência constante do item 9.7.1 do Acórdão 2644/2015-TCU-Plenário. 
79.8.	Recomendar à Valec Engenharia, Construções e Ferrovias S. A., com fundamento no art. 250, inciso III, do Regimento Interno do Tribunal de Contas da União c/c o art. 6º da Resolução-TCU 265/2014, que avalie a conveniência e a oportunidade de readequar os contratos de supervisão de obras da Ferrovia de Integração Oeste-Leste 98/2010 e 100/2010, Lotes 5F e 6F, a fim de confirmar se as medições dos contratos estão condizentes com a real necessidade de supervisão da obra, considerando que essa medida tem potencial de economizar recursos da construção.  
79.9.	Determinar à Valec Engenharia, Construções e Ferrovias S.A., com fulcro no art. 43, inciso I, da Lei 8.443/1992 c/c o art. 250, inciso II, do Regimento Interno do TCU, que encaminhe a este Tribunal, no prazo de 60 (sessenta) dias, plano de ação para a implementação da recomendação do item anterior, contendo indicação de medidas, prazos e responsáveis pelo desenvolvimento das ações, de maneira discriminada para os contratos de supervisão 98/2010 e 100/2010, Lotes 5F e 6F, ou, caso a recomendação não seja considerada conveniente ou oportuna, a justificativa da decisão de não implementá-la."
3.	Por despacho, manifestei-me, em essência, de acordo com a análise promovida, sem prejuízo de ajustar o encaminhamento sugerido (peça 18) :
"7.	De fato, não faz sentido que os ajustes relativos aos trabalhos de supervisão apresentem-se em estágio avançado em relação à execução das obras. 
8.	O relatório de auditoria registrou as discrepâncias encontradas nos valores medidos nos lotes 5F e 6F. No primeiro (5F) , em setembro e outubro de 2014, as medições do contrato de construção alcançaram valores próximos de 25 milhões e o de supervisão perto de R$ 800 mil. No exercício seguinte, houve grande redução no ritmo das obras. Nos últimos meses de 2015, o contrato de construção mediu pouco mais de R$ 4 milhões e o de supervisão próximo de R$ 500 mil. Assim, enquanto houve redução de, aproximadamente, 84% nas medições do contrato de construção, o de supervisão reduziu em proporção bem menor, 37%.
9.	No segundo lote (6F) , entre setembro/2015 e fevereiro/2016, as medições no contrato de construção foram irrisórias, enquanto no de supervisão foram medidos valores que variaram de R$ 120 mil a R$ 350 mil.
10.	Com vistas a evitar essa ocorrência, em atenção aos Princípios da Economicidade e da Eficiência, esta Corte já expediu determinação para a inclusão, nos contratos de supervisão, fiscalização e gerenciamento de obras financiadas, de cláusula que preveja a diminuição ou supressão da remuneração da contratada, nos casos, ainda que imprevistos, de enfraquecimento do ritmo das obras ou de paralisação total, de forma a se manter o equilíbrio econômico-financeiro dos referidos contratos durante todo o período de execução do empreendimento (Acórdão 1906/2009-TCU-Plenário) .
11.	A esse respeito, a equipe de auditoria registrou:
'39.	Em face dessa constatação, a Superintendência de Construção da Valec encaminhou ofícios no qual determina providências para readequação desses contratos de supervisão de obras. Os Ofícios 1.653, 1.664, 1.665 e 1.666/2016/Sucon/Valec foram encaminhados apenas em maio de 2016, após o início desta fiscalização, e, portanto, ainda não foi possível verificar os efeitos dessa determinação da Sucon.'
12.	Considerando, portanto, a iniciativa adotada pela Valec de determinar providências para readequação dos contratos de supervisão, pondero escusada, neste momento, a recomendação proposta. Entendo que se revela mais adequado promover diligência com vistas a obter informações quanto aos resultados dos Ofícios 1.653, 1.664, 1.665 e 1.666/2016/Sucon/Valec. 
13.	O outro achado se refere ao fornecimento de dormentes sem a correspondente necessidade de sua aplicação e sem observar o cronograma atualizado de execução do contrato, constatado no lote 5F, em descumprimento ao Acórdão 1712/2012-TCU-Plenário, por meio do qual esta Corte determinou à Valec que: 
'9.2.3. elabore gráfico de Gantt e caminho crítico com base no real cronograma de execução das obras, de forma a autorizar a medição dos dormentes de concreto, acessórios de fixação e aparelhos de mudança de via apenas na época adequada, evitando o fornecimento antecipado desses componentes, o que pode favorecer sua deterioração precoce, em especial nos trechos em que ainda não foi obtida repactuação do preço'.
14.	Tal irregularidade foi constatada também na fiscalização realizada em 2015 (TC-Processo 001.244/2015-9) . Naquela oportunidade, consoante Acórdão 2644/2015-TCU-Plenário, o Tribunal decidiu por realizar audiência dos Srs. Josias Sampaio Cavalcante Junior (Diretor Presidente da Valec no período de 1º/11/2012 a 27/11/2013) e José Lucio Lima Machado (Diretor Presidente da Valec no período de 27/11/2013 a 26/12/2014) , exatamente 'por terem permitido, nas obras da Fiol, segmento entre Caetité e Barreiras/BA (lotes 5 a 7) , a medição de dormentes de concreto e acessórios de fixação de forma antecipada, sem correspondência com o real cronograma e caminho crítico de execução das obra, em afronta à determinação constante do item 9.2.3 do Acórdão 1712/2012-TCU-Plenário e ao art. 37 da Constituição Federal'.
15.	Por meio da citada deliberação, foi promovida, ainda, a oitiva da Valec, para que se manifeste sobre as irregularidades identificadas na gestão das obras dos lotes 5 a 7 da Fiol em afronta ao item 9.2.3 do Acórdão 1712/2012-TCU-Plenário; além de expedida determinação para que a Valec apresente ao Tribunal as medidas adotadas com vistas a coibir a ocorrência, no âmbito dos lotes 5 a 7 da Fiol, bem assim dada ciência de que '9.7.1. a medição antecipada do fornecimento de dormentes, acessórios de fixação e trilhos, bem como de qualquer outro produto intermediário, sem a correspondente necessidade de sua aplicação e sem observar o cronograma atualizado de execução de cada contrato, prejudica a gestão da obra, em afronta ao art. 6º, inciso IX, alínea 'e', da Lei 8.666/1993, favorecendo a ocorrência do jogo de cronograma e ocultando a real execução financeira da obra, além de descumprir o objetivo da determinação contida no item 9.2.3 do Acórdão 1712/2012-TCU-Plenário'. O processo (TC-Processo 001.244/2015-9) encontra-se na unidade técnica para análise das respostas às providências mencionadas.
16.	Nada obstante todas essas medidas, a produção de dormentes continuou sendo um dos principais serviços medidos, próximo de 50% dos valores das medições de fevereiro a abril/2016. As medições de novembro/2015 a abril/2016, realizadas após a publicação do último Acordão, somam valor superior a 7,5 milhões de reais em fornecimento de dormentes. 
17.	Diante disso, anuo à proposta sugerida, em harmonia com o encaminhamento adotado no TC-Processo 001.244/2015-9, no sentido de promover a audiência dos responsáveis pelas medições do Contrato 6/2014, que contemplam o fornecimento antecipado de dormentes, e dos gestores responsáveis por assegurar a adequada execução física da obra, para apresentarem suas razões de justificativa acerca de descumprimento da referida determinação.
18.	Face o exposto no relatório produzido pela equipe, e considerando o exame ainda prévio da matéria, a ensejar o exercício do contraditório pelos responsáveis identificados, manifesto minha anuência às proposições preliminares.
22. 	Destarte, com fundamento no art. 43, inciso II, da Lei 8.443/1992 c/c os arts. 157 e 250, inciso IV, do RI/TCU, determino, preliminarmente, a realização de:
22.1.	audiência dos seguintes responsáveis para apresentarem, no prazo de 15 (quinze) dias, a contar da ciência, as razões de justificativa acerca das ocorrências discriminadas, nos termos propostos pela SeinfraHidroferrovia:
22.1.1	Mário Rodrigues Junior, Diretor Presidente da Valec (CPF XXX.175.967-XX) : não tomar providências efetivas para evitar a medição antecipada de dormentes, sem a correspondente necessidade de sua aplicação e sem observar o cronograma atualizado de execução do contrato, comprometendo os resultados gerais da empresa, quando, de acordo com o art.16 do Regimento Interno da Valec vigente à época, competia à Presidência exercer a direção geral da Valec e o controle geral de suas atividades, em afronta, também, à determinação exarada no item 9.2.3 do Acórdão 1712/2012-TCU-Plenário, reforçada pela ciência constante do item 9.7.1 do Acórdão 2644/2015-TCU-Plenário; 
22.1.2.	Mário Mondolfo, Diretor de Engenharia (CPF XXX.529.248-XX) : não zelar para que fosse efetivamente atendida a determinação do TCU sobre a medição antecipada do fornecimento de dormentes proferida no Acórdão 1712/2012-TCU-Plenário, item 9.2.3, e reforçada pelo Acórdão 2644/2015-TCU-Plenário, item 9.7.1, quando possuía o dever de fazê-lo, não podendo ter permitido a medição antecipada do fornecimento de dormentes do Lote 5F sem a correspondente necessidade de sua aplicação e sem observar o cronograma atualizado de execução do contrato;
22.1.3.	João Carlos de Magalhães Gomes, Superintendente de Construção (CPF XXX.255.916-XX) : não gerenciar adequadamente a execução física da obra, tendo permitido a medição antecipada do fornecimento de dormentes do Lote 5F sem a correspondente necessidade de sua aplicação e sem observar o cronograma atualizado de execução do contrato, quando possuía o dever de fazê-lo, descumprindo a determinação contida no item 9.2.3 do Acórdão 1712/2012-TCU-Plenário, reforçada pela ciência constante do item 9.7.1 do Acórdão 2644/2015-TCU-Plenário;
22.1.4.	Thiago Silva Ramos, Engenheiro Fiscal do Lote 5F (CPF XXX.269.975-XX) : atestar as medições do Contrato 06/2014, proporcionando a medição e o pagamento antecipados de dormentes de concreto no Lote 5F, sem a correspondente aplicação na obra e em desconformidade com o cronograma atualizado de execução do empreendimento, prejudicando a gestão das obras e descumprindo a determinação contida no item 9.2.3 do Acórdão 1712/2012-TCU-Plenário, reforçada pela ciência constante do item 9.7.1 do Acórdão 2644/2015-TCU-Plenário; 
22.1.5.	Alderney Fausto Bessa, Gerente Geral da Fiol entre junho de 2014 e dezembro de 2015 (CPF: XXX.175.967-XX) : não orientar, monitorar e avaliar a execução física da obra de forma a evitar a medição antecipada do fornecimento de dormentes no Lote 5F quando possuía o dever de fazê-lo, tendo permitido a medição antecipada do fornecimento de dormentes, sem a correspondente necessidade de sua aplicação e sem observar o cronograma atualizado de execução do contrato, descumprindo a determinação contida no item 9.2.3 do Acórdão 1712/2012-TCU-Plenário, reforçada pela ciência constante do item 9.7.1 do Acórdão 2644/2015-TCU-Plenário;
22.1.6.	Antônio Fernando Pereira Santos, Gerente Geral da Fiol (CPF XXX.805.405-XX) : não orientar, monitorar e avaliar a execução física da obra de forma a evitar a medição antecipada do fornecimento de dormentes no Lote 5F, quando possuía dever de fazê-lo, tendo permitido a medição antecipada do fornecimento de dormentes, sem a correspondente necessidade de sua aplicação e sem observar o cronograma atualizado de execução do contrato, descumprindo a determinação contida no item 9.2.3 do Acórdão 1712/2012-TCU-Plenário, reforçada pela ciência constante do item 9.7.1 do Acórdão 2644/2015-TCU-Plenário;
22.1.7.	Nelson Eustáquio Fernandes Gonçalves, Gerente de Construção Fiol 3 (CPF XXX.415.456-XX) : atestar as medições do Contrato 06/2014, proporcionando a medição e o pagamento antecipados de dormentes de concreto no Lote 5F, sem a correspondente aplicação na obra e em desconformidade com o cronograma atualizado de execução do empreendimento, prejudicando a gestão das obras, descumprindo a determinação contida no item 9.2.3 do Acórdão 1712/2012-TCU-Plenário, reforçada pela ciência constante do item 9.7.1 do Acórdão 2644/2015-TCU-Plenário;
22.2.	diligência junto à Valec Engenharia, Construções e Ferrovias S.A., para que, no prazo de 15 (quinze) dias, apresente informações quanto aos resultados dos Ofícios 1.653, 1.664, 1.665 e 1.666/2016/Sucon/Valec, por meio do qual a Superintendência de Construção da Valec determinou providências para readequação dos contratos de supervisão de obras de construção da Ferrovia de Integração Oeste Leste (Fiol) ."
4.	Recebidas as respostas às audiências e à diligência, a SeinfraPortoFerrovia promoveu a análise a seguir transcrita (peça 53) :
	"EXAME TÉCNICO
Das Audiências
As audiências a serem analisadas nesta etapa do processo se referem a descumprimento de determinação já exarada por este Tribunal, fazendo necessário, então, breves comentários acerca dos acórdãos mencionados no item 2 desta instrução.
Acórdão 1712/2012-TCU-Plenário, de relatoria do Min. José Múcio Monteiro. 
Trata-se da primeira fase de monitoramento das determinações expedidas pelo Tribunal à Valec, por meio do Acórdão 2930/2011-TCU-Plenário, de relatoria do Min. José Múcio Monteiro.
Um dos pontos considerados pela unidade técnica diz respeito à antecipação no fornecimento de itens com sobrepreço, de forma a obter vantagens no fluxo financeiro do contrato. O Relator, em seu Voto, concluiu que "tal procedimento é nocivo à Administração, na medida em que os produtos são entregues muito antes de sua efetiva utilização na obra, sujeitando-os à deterioração precoce ou à perda prematura de sua garantia". Diante do caso, o Tribunal determinou, em Sessão Plenária, que a Valec:
9.2.3. elabore gráfico de Gantt e caminho crítico com base no real cronograma de execução das obras, de forma a autorizar a medição dos dormentes de concreto, acessórios de fixação e aparelhos de mudança de via apenas na época adequada, evitando o fornecimento antecipado desses componentes, o que pode favorecer sua deterioração precoce, em especial nos trechos em que ainda não foi obtida repactuação do preço;
Acórdão 2644/2015-TCU-Plenário, de relatoria do Min. Augusto Sherman
Trata-se de fiscalização na Ferrovia de Integração Oeste Leste (Fiol) , subtrecho compreendido entre Barreiras e Caetité, no Estado da Bahia. A auditoria priorizou a análise da gestão de cronograma efetuada pela Valec na condução do empreendimento.
Na ocasião, a equipe de auditoria verificou, dentre outros, os seguintes achados:
a. Gestão temerária do empreendimento: durante a gestão das obras de implantação dos Lotes 5F a 7F da Fiol, não se observou o cronograma real de execução dos serviços e o decorrente caminho crítico do empreendimento. Evidenciou-se que a Valec, fora do momento adequado, adquirira acessórios de fixação para todos os lotes, permitira a fabricação/medição de dormentes no âmbito das obras do Lote 5F, emitira ordem de fornecimento de trilhos para toda a extensão da ferrovia e autorizara o início das obras dos Lotes 6F e 7F.
b. Descumprimento à determinação do Tribunal: ficou evidenciado que a Valec adquirira acessórios de fixação previstos para todos os lotes, bem como permitira a fabricação/medição de dormentes relativos às obras do Lote 5F sem observar real cronograma de execução das obras e seu correspondente caminho crítico, em descumprimento à determinação constante no item 9.2.3 do Acórdão 1712/2012-TCU-Plenário, de relatoria do Min. José Múcio Monteiro.
O Relator, em seu Voto, concluiu que "não se pode olvidar do iminente e contínuo risco de concretização de prejuízo à Administração Pública decorrente da aquisição antecipada de material e da implantação descoordenada da obra, seja em decorrência de avaria dos produtos armazenados ou do trecho concluído". Diante do caso, o Tribunal acordou, em Sessão Plenária do dia 21/10/2015:
9.7 dar ciência à Valec Engenharia, Construções e Ferrovias S.A. quanto às seguintes falhas constatadas na gestão de cronograma efetuada pela Valec na condução da obra de construção da Fiol, no segmento entre Caetité e Barreiras/BA:
9.7.1 a medição antecipada do fornecimento de dormentes, acessórios de fixação e trilhos, bem como de qualquer outro produto intermediário, sem a correspondente necessidade de sua aplicação e sem observar o cronograma atualizado de execução de cada contrato, prejudica a gestão da obra, em afronta ao art. 6º, inciso IX, alínea "e", da Lei 8.666/1993, favorecendo a ocorrência do jogo de cronograma e ocultando a real execução financeira da obra, além de descumprir o objetivo da determinação contida no item 9.2.3 do Acórdão 1712/2012-TCU-Plenário.
I.1.Responsáveis
Assim sendo, considerando os achados no Relatório de Fiscalização, o Ministro Relator Augusto Sherman, por despacho, determinou a audiência dos responsáveis para apresentar razões de justificativa acerca dos fatos a eles imputados, a seguir detalhados (peça 18, p. 3-4) :
c. Mário Rodrigues Júnior (CPF XXX.388.828-XX) : chamado em audiência, na condição de Diretor-Presidente da Valec, tendo assumido tal encargo no período de 11/11/2015 a 29/8/2016, por não tomar providências efetivas para evitar a medição antecipada de dormentes, sem a correspondente necessidade de sua aplicação e sem observar o cronograma atualizado de execução do contrato, comprometendo os resultados gerais da empresa, quando, de acordo com o art. 16 do Regimento Interno da Valec vigente à época, competia à Presidência exercer a direção geral da Valec e o controle geral de suas atividades, em afronta, também, à determinação exarada no item 9.2.3 do Acórdão 1712/2012-TCU-Plenário, reforçada pela ciência constante do item 9.7.1 do Acórdão 2644/2015-TCU-Plenário;
d. Mário Mondolfo (CPF XXX.529.248-XX) : chamado em audiência, na condição de Diretor de Engenharia, tendo assumido tal encargo no período de 11/11/2015 a 29/8/2016, por não zelar para que fosse efetivamente atendida a determinação do TCU sobre a medição antecipada do fornecimento de dormentes proferida no Acórdão 1712/2012-TCU-Plenário, item 9.2.3, e reforçada pelo Acórdão 2644/2015-TCU-Plenário, item 9.7.1, quando possuía o dever de fazê-lo, não podendo ter permitido a medição antecipada do fornecimento de dormentes do Lote 5F sem a correspondente necessidade de sua aplicação e sem observar o cronograma atualizado de execução do contrato;
e. João Carlos de Magalhães Gomes (CPF XXX.255.916-XX) : chamado em audiência, na condição de Superintendente de Construção, tendo assumido tal encargo no período de 30/9/2015 a 29/8/2016, por não gerenciar adequadamente a execução física da obra, tendo permitido a medição antecipada do fornecimento de dormentes do Lote 5F sem a correspondente necessidade de sua aplicação e sem observar o cronograma atualizado de execução do contrato, quando possuía o dever de fazê-lo, descumprindo a determinação contida no item 9.2.3 do Acórdão 1712/2012-TCU-Plenário, reforçada pela ciência constante do item 9.7.1 do Acórdão 2644/2015-TCU-Plenário;
f. Thiago Silva Ramos (CPF XXX.269.975-XX) : chamado em audiência, na condição de Engenheiro Fiscal do Lote 5F, tendo assumido tal encargo no período de 1/10/2014 a 16/6/2016, por atestar as medições do Contrato 6/2014, proporcionando a medição e o pagamento antecipados de dormentes de concreto no Lote 5F, sem a correspondente aplicação na obra e em desconformidade com o cronograma atualizado de execução do empreendimento, prejudicando a gestão das obras e descumprindo a determinação contida no item 9.2.3 do Acórdão 1712/2012-TCU-Plenário, reforçada pela ciência constante do item 9.7.1 do Acórdão 2644/2015-TCU-Plenário;
g. Alderney Fausto Bessa Silva (CPF XXX.175.967-XX) : chamado em audiência, na condição de Gerente Geral da Fiol, tendo assumido tal encargo no período de 25/6/2014 a 18/12/2015, por não orientar, monitorar e avaliar a execução física da obra de forma a evitar a medição antecipada do fornecimento de dormentes no Lote 5F quando possuía o dever de fazê-lo, tendo permitido a medição antecipada do fornecimento de dormentes, sem a correspondente necessidade de sua aplicação e sem observar o cronograma atualizado de execução do contrato, descumprindo a determinação contida no item 9.2.3 do Acórdão 1712/2012-TCU-Plenário, reforçada pela ciência constante do item 9.7.1 do Acórdão 2644/2015-TCU-Plenário;
h. Antônio Fernando Pereira dos Santos (CPF XXX.805.405-XX) : chamado em audiência, na condição de Gerente Geral da Fiol, tendo assumido tal encargo no período de 18/12/2015 a 17/1/2018, por não orientar, monitorar e avaliar a execução física da obra de forma a evitar a medição antecipada do fornecimento de dormentes no Lote 5F, quando possuía dever de fazê-lo, tendo permitido a medição antecipada do fornecimento de dormentes, sem a correspondente necessidade de sua aplicação e sem observar o cronograma atualizado de execução do contrato, descumprindo a determinação contida no item 9.2.3 do Acórdão 1712/2012-TCU-Plenário, reforçada pela ciência constante do item 9.7.1 do Acórdão 2644/2015-TCU-Plenário.
i. Nelson Eustáquio Fernandes Gonçalves (CPF XXX.415.456-XX) : chamado em audiência, na condição de Gerente de Construção da Fiol, tendo assumido tal encargo no período de 18/12/2015 a 11/10/2016, por atestar as medições do Contrato 06/2014, proporcionando a medição e o pagamento antecipados de dormentes de concreto no Lote 5F, sem a correspondente aplicação na obra e em desconformidade com o cronograma atualizado de execução do empreendimento, prejudicando a gestão das obras, descumprindo a determinação contida no item 9.2.3 do Acórdão 1712/2012-TCU-Plenário, reforçada pela ciência constante do item 9.7.1 do Acórdão 2644/2015-TCU-Plenário.
I.2.	Argumentos
Os responsáveis acima arrolados apresentaram conjuntamente as suas razões de justificativa (peça 44) , o que possibilitará a análise concomitante dos argumentos.
Em primeiro plano, os responsáveis discorrem sobre o histórico das obras da Fiol, destacando os seguintes pontos (peça 44, p. 4-5) : (i) a Valec recebeu a concessão da Fiol no ano de 2008, tendo iniciado as obras em 2010; (ii) por meio de decisão cautelar deferida no Acórdão 2371/2011-TCU-Plenário, o Tribunal suspendeu as obras em razão de achado de auditoria que apontava deficiência nos projetos básicos do trecho entre Caetité-Barreiras, sendo tal decisão mantida pelo Acórdão 3301/2011-TCU-Plenário; (iii) Em 2013, no Acórdão 2700/2013-TCU-Plenário, o Tribunal revogou a medida cautelar referente à suspensão do Lote 5F (Contrato 58/2010) e no Acórdão 1022/2014-TCU-Plenário, ficou revogada a cautelar de suspensão dos Lotes 6F e 7F da Fiol; e (iv) com a liberação dos lotes pelo TCU, a Valec reiniciou, em 2014, a execução das obras dos Lotes 5FA, 5F, 6F e 7F (peça 44, p. 5) .
Após esse breve relato histórico, solicitam que o TCU conclua a análise do processo TC Processo 001.244/2015-9, no qual foi exarado o Acórdão 2644/2015-TCU-Plenário, de modo que a Valec possa conhecer posição final de qual procedimento adotar em relação aos contratos já pactuados. Alegam que não há entendimento formal do TCU com relação à matéria, apenas possuindo a determinação do item 9.2.3 do Acórdão 1712/2012-TCU-Plenário, o qual se refere à elaboração de gráfico de Gantt e caminho crítico com base no real cronograma de execução de obras, diante de possibilidade de deterioração precoce, não havendo, portanto, determinação expressa como "abstenha-se de medir os itens em momento antecipado" (peça 44, p. 6-7) .
Ainda, alegam que a posição formal que possuíam à época estava disposta nos Termos Aditivos aos Contratos, os quais estabeleciam as diretrizes para a fabricação e medição de dormentes para os Lotes 1F a 4F (peça 44, p. 7-8) .
O Cronograma de Fabricação de Dormentes, a ser encaminhado pela Contratada à VALEC, no prazo de 15 (quinze) dias corridos contados da assinatura dos Termos Aditivos, para análise e aprovação, deverá guardar compatibilidade com a existência de frentes de lançamento, ou seja, frentes que possuem camada inicial de lastro ferroviário;
A compatibilidade citada na alínea 'a' significa que a fabricação do mês "M" deverá, necessariamente, estar destinada às frentes de lançamento identificadas, existentes ou em vias de implantação, sendo essas últimas até o mês "M+4", ou seja, o quarto mês subsequente ao mês "M";
Na ocorrência de fatos, em que a Contratada não deu causa, que impeça (m) a liberação de frente (s) de lançamento (s) conforme previsto no Cronograma de Fabricação de Dormentes, aprovado pela Contratante, fica a Contratada liberada para fabricação dos dormentes na (s) quantidade (s) prevista (s) para a (s) frente (s) não lançada (s) .
Os responsáveis citam que o fornecimento de dormentes necessita de altos investimentos iniciais, com previsão de entrega imediata do insumo tão logo fosse emitida a ordem de serviços para início das obras. Assim, considerando o início do processo de fabricação dos dormentes, a paralisação do contrato teria custos elevados devido a questionamentos judiciais, diante de iminente quebra do equilíbrio contratual. Ainda, que qualquer alteração do cronograma por parte da Valec poderia ensejar mudanças no caminho crítico do empreendimento, impactando na situação dos contratos de obras já vigentes, seja por desistência do contratado seja por implicações administrativas ou judiciais ocasionadas pelo atraso da obra (peça 44, p. 8-9) .
Afirmam que durante o ano de 2014 houve avanço físico dos Lotes 1F a 4F, sem impedimentos de desapropriações, não justificando, portanto, a paralisação na entrega dos dormentes dos Lotes subsequentes (5F a 7F) , pois seguiriam o caminho lógico de execução da Fiol (peça 44, p. 9) .
Argumentam, também, que além dos fatores passíveis de impactos nas obras, tanto de responsabilidade das contratadas quanto da própria Valec, ainda há que se avaliar as restrições orçamentárias havidas no período e que ensejaram o replanejamento do cronograma de obra da Fiol, afora o contingenciamento mensal efetuado pelo então Ministério dos Transportes, Portos e Aviação Civil (MTPA) , limitando os valores disponíveis para a medição e o pagamento dos contratos (peça 44, p. 11- 12) .
Ainda assim, cumpriram determinação do Tribunal ao tomar providências junto às supervisoras e aos gestores de obras, por meio do Memorando Circular 3/2014 e reiteradas pelo Memo Circular 900/2016 e Memos 1.131/2016 e 1.178/2016, todos da Superintendência de Construção, vedando a medição antecipada de dormentes, em cumprimento ao Acórdão-TCU-Plenário 1.712/2012 (peça 44, p. 10) .
Afirmam que a análise do Tribunal no tocante à execução do contrato deveria ter se dado em período maior, de modo a avaliar um real panorama acerca da realidade da obra, pois os dormentes entregues no período da fiscalização (out/2015 a set/2016) tinham por finalidade ser aplicados a partir do segundo semestre de 2016. Ainda, que a execução do Contrato diluída no tempo estaria em consonância com o fluxo financeiro definido pelo MTPA (peça 44, p. 12-13) .
I.3. Análise
A equipe de auditoria detectou descumprimento de determinação exarada no Acórdão 1712/2012-TCU-Plenário, ao constatar fornecimento antecipado de dormentes no Lote 5F da Fiol, sem a necessidade/condição para sua aplicação e sem observar o cronograma atualizado de execução do contrato (peça 15, p. 11) .
Evidenciou-se que de outubro de 2015 a abril de 2016, a produção de dormentes era o principal serviço medido, sendo que em abril de 2016 já havia saldo acumulado de 115.448 unidades de dormentes medidos, o suficiente para construir aproximadamente 70 km de via ferroviária. No entanto, não havia ainda estrutura finalizada para o lançamento do material na via, revelando, assim, que a execução dos dormentes estava incompatível com o estágio da obra (peça 15, p. 12) .
No que se refere ao argumento que a Valec não dispunha de posição final do TCU acerca da matéria pela pendência na análise do TC Processo 001.244/2015-9, informa-se que a determinação constante no Acórdão 1712/2012-TCU-Plenário é evidente ao coibir o recebimento antecipado de insumos, dessincronizado com o estágio da obra, ao dispor no item 9.2.3 que a Valec autorize "a medição dos dormentes de concreto, acessórios de fixação e aparelhos de mudança de via apenas na época adequada, evitando o fornecimento antecipado desses componentes, o que pode favorecer sua deterioração precoce."
Nestes termos, não merece prosperar a justificativa apresentada, pois a determinação já existia desde a publicação do Acórdão em 2012, independentemente dos achados e da conclusão do TC Processo 001.244/2015-9. Ainda assim, o Tribunal, ao dar ciência à Valec, no item 9.7. do Acórdão 2644/2015-TCU-Plenário, dispõe de uma forma objetiva qual conduta deverá ser seguida pela Estatal para não incorrer em ilegalidade em futuras situações, não discutindo em seu mérito as possíveis irregularidades encontradas à época.
Os responsáveis citam que a Valec tomou medidas a fim de dar cumprimento à decisão do Tribunal ao expedir o Memorando-Circular 3/2014-Sucon, reiterados pelo Memo Circular 900/2016 e pelos Memos 1.131/2016 e 1.178/2016.
De fato, o Memorando-Circular 3/2014, de 25/8/2014, assinado pelo Superintendente de Construção Jessé Motta Carvalho Filho e direcionado à Gerência Geral e aos fiscais dos Lotes 1F, 5F, 6F e 7F da Fiol, consta a seguinte determinação (peça 44, p. 28-29) :
Somente sejam atestados e medidos serviços de fabricação de dormentes e aquisição de acessórios de via, de acordo com o cronograma apresentado, bem como no momento adequado da aplicação na via, evitando-se medição antecipada de tais itens.
Por sua vez, os Memorandos de reiteração, citados pelos responsáveis, foram expedidos pela Superintendência de Construção, respectivamente, nos dias 20/7/2016, 9/9/2016 e 21/9/2016 (peça 44, p. 31-35) , ou seja, após as medições dos dormentes detectados no Relatório de Fiscalização.
Assim, verifica-se que foram recebidos dormentes, no período de outubro de 2015 a abril de 2016, em descumprimento ao próprio ato da Valec. As medidas adotadas no Memorandos de reiteração, apesar de pertinentes, foram intempestivas.
Os responsáveis alegam, ainda, que a análise do Tribunal deveria ter se dado em período mais abrangente, de modo a se verificar, além do recebimento, a empregabilidade do material. Para isso, afirmam que os dormentes começaram a ser utilizados no segundo semestre de 2016.
Em análise a esta afirmação, verifica-se que, de acordo com o Relatório de Atividades Técnicas da empresa supervisora (RAT) , de fato, a empresa responsável pela obra iniciou o lançamento de dormentes ainda em 2016 (peça 50, p. 27) .
Ainda de acordo com Relatório de Atividade Técnica (RAT) , verifica-se que em janeiro de 2019, foram posicionados 118.770 unidades de dormentes no Lote 5F da Fiol.
	Tabela I: Aplicação de Dormentes no Lote 5F da Fiol

	RAT
	Aplicação do Mês
	Aplicação Acumulada
	Referência

	dez/18
	1.260
	108.817
	peça 51, p. 28

	jan/19
	9.953
	118.770
	peça 52, p. 32

	Fonte: Relatórios de Atividade Técnica apresentados pela empresa supervisora

 	A partir da análise dessas informações é possível concluir que somente após 2 anos e 9 meses, todos os dormentes medidos até abril de 2016, no total de 115.448 unidades, foram integralmente posicionados na obra. Desse modo, observando um maior prazo na execução das obras, como bem alertado pelos responsáveis, fica evidente que houve antecipação injustificada do material dormentes.
 	O alegado avanço físico dos Lotes 1F a 4F (item 17 desta instrução) não tem relação com a execução dos Lotes subsequentes - 5F a 7F, tendo em vista que os contratos são específicos para cada lote de construção, levando a que cada lote tenha o seu ritmo próprio de desenvolvimento sem que, via de regra, os eventos ocorridos em um lote interfiram no andamento dos demais, fato comprovável pela comparação do progresso físico dos lotes da Fiol ao longo dos meses, não merecendo prosperar, portanto, a justificativa apresentada.
 	Ficando evidente a situação irregular deflagrada pelo recebimento antecipado dos insumos destinados às obras do Lote 5F da Fiol, cabe neste momento avaliar a conduta dos responsáveis para fins de responsabilização e dosimetria de uma possível penalização.
j. Mário Rodrigues Júnior (CPF XXX.388.828-XX) : na condição de Diretor-Presidente, ao não adotar providências quanto ao descumprimento das decisões do TCU, descumpriu seu dever funcional de direção e controle geral sob todas as atividades da Valec, de acordo com o art. 16 do Regimento Interno à época dos fatos:
Presidência
Art. 16. Ao Diretor-Presidente compete:
I - exercer a direção geral da VALEC e o controle geral de suas atividades.
k. Mário Mondolfo (CPF XXX.529.248-XX) : na condição de Diretor de Engenharia, ao não não zelar para que fosse efetivamente atendida a determinação do TCU sobre a medição antecipada do fornecimento de dormentes, descumpriu seu dever funcional disposto no art. 28, inciso VI, do Regimento Interno à época dos fatos.
Art. 28. À Diretoria de Engenharia compete:
 (...) 
VI - zelar para que sejam atendidos em tempo hábil todos os requerimentos provenientes do Ministério dos Transportes, do Poder Legislativo e seus componentes, assim como, os requerimentos, acórdãos e decisões dos órgãos de controle dos Poderes Executivo e Legislativo, do Poder Judiciário e do Ministério Público, afetos a esta Diretoria.
l. João Carlos de Magalhães Gomes (CPF XXX.255.916-XX) : na condição de Superintendente de Construção, ao não gerenciar adequadamente a execução física da obra, tendo permitido a medição antecipada do fornecimento de dormentes do Lote 5F sem a correspondente necessidade de sua aplicação e sem observar o cronograma atualizado de execução do contrato, descumpriu seu dever funcional disposto no art. 37 do Regimento Interno à época dos fatos.
Superintendência de Construção
Art. 37. À Superintendência de Construção compete:
- orientar, analisar e aprovar as propostas de planos de trabalho de obras e serviços elaborados pelas gerências gerais;
- atuar junto à Superintendência de Programação de Obras - SUPOB, na elaboração e aprovação dos cronogramas físicos e financeiros de execução das obras e suas alterações;
 (...) 
- acompanhar e avaliar a realização das obras em conformidade com os cronogramas físicos e financeiros das obras;
- realizar inspeções nos segmentos das obras e atuar em conjunto com as áreas envolvidas na solução das inconformidades encontradas;
- analisar e atuar na correção de desvios nos cronogramas físicos e financeiros.
m. Aldeney Fausto Bessa Silva (CPF XXX.175.967-XX) e Antônio Fernando Pereira dos Santos (CPF XXX.805.405-XX) : ambos na condição de Gerente Geral da Fiol, ao não orientar, monitorar e avaliar a execução física da obra de forma a evitar a medição antecipada do fornecimento de dormentes no Lote 5F, descumpriram seu dever funcional disposto no art. 40 do Regimento Interno à época dos fatos.
Gerências Gerais
Art. 40. Às Gerências Gerais compete: (...) 
II - orientar e monitorar o cumprimento da execução dos cronogramas físicos e financeiros das obras;
 (...) 
- apoiar o atendimento aos requerimentos, acórdãos e decisões expedidos pelos órgãos do poder público;
- coordenar e avaliar as medições de serviços contratados para fins de pagamento.
n. Nelson Eustáquio Fernandes Gonçalves (CPF XXX.415.456-XX) : na condição de Gerente de Contrução da Fiol, ao atestar as medições do Contrato 06/2014, proporcionando a medição e o pagamento antecipados de dormentes de concreto no Lote 5F, sem a correspondente aplicação na obra e em desconformidade com o cronograma atualizado de execução do empreendimento, não empreendeu seu dever funcional disposto no art. 41 do Regimento Interno à época dos fatos:
Gerências de Construção
Art. 41. Às Gerências de Construção compete:
- elaborar planos de trabalho de obras e serviços;
- elaborar e encaminhar subsídios para o planejamento e confecção dos cronogramas físicos e financeiros de execução das obras;
- fazer cumprir o cronograma de execução de obras; 
 (...) 
VI - verificar na execução de obras: a) níveis de qualidade; b) racionalização de procedimentos; c) produtividade; d) métodos e processos construtivos; e e) logística de recebimento e distribuição de materiais e equipamentos;
 (...) 
- produzir e fornecer dados e informações para os sistemas de acompanhamento e controle de execução de obras sob a responsabilidade da gerência;
- realizar as medições de serviços contratados para fins de pagamento.
o. Thiago Silva Ramos (CPF XXX.269.975-XX) : na condição de Engenheiro Fiscal do Lote 5F, ao atestar as medições do Contrato 06/2014, efetuou o recebimento dos dormentes de maneira antecipada, contrariando determinação deste Tribunal e orientação da própria Superintedência de Construção, exarada Memorando-Circular 3/2014, de 25/8/2014.
 	Conforme será demonstrado adiante nesta intrução (item processos correlatos) , o TCU já analisou por diversas vezes a incidência da medição antecipada de dormentes nas obras da Valec. Desde o Acórdão 1712/2012-TCU-Plenário, de relatoria do Ministro José Mucio, este Tribunal vem reiterando esse entendimento a respeito da medição antecipada de itens relacionados à superestrutura ferroviária.	
 	Dessa forma, entendeu-se ser necessário nesta fiscalização trazer ao processo toda a cadeia hierárquica da Valec responsável pelo achado de auditoria - recebimento antecipado de dormentes do Lote 5F da Fiol - tendo em vista que os fatos aqui narrados já haviam sido exaustivamente discutidos e novamente reiterados - direta ou indiretamente - por aqueles que deram causa, tornando-se possível a responsabilização a que lhes cabem, dentro da sua área de competência. 
 	De todo o exposto, os argumentos apresentados foram insuficientes para justificar a antecipação de dormentes destinados ao Lote 5F da Fiol, tendo em vista a não aplicação integral do insumo passados mais de dois anos de sua aquisição, portanto, propõem-se rejeitar as razões de justificativa apresentadas, sujeitando-se os responsáveis Mário Rodrigues Júnior, Mário Mondolfo, João Carlos de Magalhães Gomes, Alderney Fausto Bessa Silva, Antônio Fernando Pereira dos Santos, Nelson Eustáquio Fernandes Gonçalves e Thiago Silva Ramos à multa do art. 58, § 1º, da Lei 8.443/1993.
II. Da Diligência
 	A Valec foi provocada a dar informações quanto aos resultados dos Ofícios 1.653, 1.664, 1.665 e 1.666/2016/Sucon/Valec, todos expedidos em 9 de maio de 2016, por meio do qual a Superintendência de Construção da Valec determinou providências às empresas supervisoras para readequação da equipe e da estrutura de equipamentos alocados na obra, de modo a ajustar ao atual estágio de avanço do empreendimento, nos contratos de supervisão de obras de construção da Ferrovia de Integração Oeste Leste (Fiol) (peça 20) , a seguir especificados (peça 39, p. 6-9) :
p. Ofício 1.653/2016: destinado à empresa supervisora STE Serviços Técnicos de Engenharia, determinando a readequação do Contrato 101/2010 - Lote 7F;
q. Ofício 1.664/2016: destinado à empresa supervisora Vetec Engenharia Ltda., determinando a readequação do Contrato 98/2010 - Lote 5F;
r. Ofício 1.665/2016: destinado à empresa supervisora Strata Engenharia Eireli, determinando a readequação do Contrato 99/2010 - Lote 5FA;
s. Ofício 1.666/2016: destinado à empresa supervisora Urbaniza Engenharia Consultiva Ltda., determinando a readequação do Contrato 100/2010 - Lote 6F;
 	Esta Corte já se posicionou acerca da inclusão, nos contratos de supervisão, fiscalização e gerenciamento de obras financiadas, de cláusula que preveja a diminuição ou supressão da remuneração da contratada, nos casos, ainda que imprevistos, de enfraquecimento do ritmo das obras ou de paralisação total, de forma a se manter o equilíbrio econômico-financeiro dos referidos contratos durante todo o período de execução do empreendimento (subitem 9.5.2 do Acórdão 1906/2009-TCU-Plenário) .
II.1. Argumentos
 	Em resposta aos questionamentos levantados, a Diretoria de Engenharia, por meio do Memorando 748/2016, remete ao Memorando 1.241/2016, expedido pela Superintendência de Construção, no qual informa que após a notificação dos ofícios houve redução dos contratos de supervisão, abaixo detalhados (peça 39, p. 2-3) :
t. Contrato 2/2014: redução de 9,47%
u. Contrato 98/2010: redução de 15,03%
v. Contrato 99/2010: redução de 16,26%
w. Contrato 100/2010: redução de 70,07%
 	Como documento probatório, a Valec apresentou as medições dos contratos, referentes aos meses de maio e junho de 2016, a seguir discriminadas:
	Tabela II: Resumo das Medições Apresentadas pela Valec - Contratos de Supervisão

	Contrato
	maio/2016
	junho/2016

	002/2014
	1.570.910,13
	1.422.119,35

	98/2010
	550.407,65
	467.705,74

	99/2010
	405.047,28
	339.289,08

	100/2010
	344.831,55
	103.187,16

	Fonte: peça 39, p. 10-17. Valores em Reais

II.2. Análise
Antes de adentrar na análise, cabe salientar que a Valec, quando da sua resposta, faz menção ao Contrato 2/2014. Tal Contrato é referente à supervisão das obras, apoio e suporte ao gerenciamento da Ferrovia Norte Sul, trecho entre Palmas/TO e Pátio do Porto Seco de Anápolis/GO, não sendo, portanto, objeto desta fiscalização.
No Relatório de Fiscalização (peça 15) , a equipe de auditoria identificou achado referente à carência de medidas adequadas na construção da Fiol diante a escassez de recursos, tendo em vista a discrepância entre o nível de redução do volume de serviços medidos pela construtora e o nível de redução do volume de serviços medidos pela supervisora, indicando possibilidade de margem de redução de gastos com os contratos de supervisão, especificamente no tocante aos Lotes 5F e 6F.
Ao relatar a situação averiguada pela equipe de auditoria, o Ministro Relator Augusto Sherman Cavalcanti, assim dispôs em seu despacho:
O relatório de auditoria registrou as discrepâncias encontradas nos valores medidos nos lotes 5F e 6F. No primeiro (5F) , em setembro e outubro de 2014, as medições do contrato de construção alcançaram valores próximos de 25 milhões e o de supervisão perto de R$ 800 mil. No exercício seguinte, houve grande redução no ritmo das obras. Nos últimos meses de 2015, o contrato de construção mediu pouco mais de R$ 4 milhões e o de supervisão próximo de R$ 500 mil. Assim, enquanto houve redução de, aproximadamente, 84% nas medições do contrato de construção, o de supervisão reduziu em proporção bem menor, 37%. (peça 18, p. 1-2) .
Em que pese a situação encontrada, o Ministro Relator, ao considerar as medidas já adotadas pela Estatal a fim de readequar os contratos de supervisão dos Lotes 5F a 7F, ponderou por diligenciar à Valec para apresentar os efeitos dos Ofícios 1.653, 1.664, 1.665 e 1.666/2016/Sucon/Valec.
Em resposta à diligência, a Valec afirma ter reduzido os valores despendidos aos contratos de supervisão, tal como detalhado no item 40_bookmark4 desta instrução, seguindo orientação deste Tribunal.
Independentemente da posição do Tribunal, o Termo de Referência (Anexo I da Concorrência 13/2010) já fazia previsão de possível readequação dos custos dos contratos de supervisão de acordo com o volume de serviços executados. Assim, a Valec sempre teve previsão contratual para ajustar os contratos de acordo com a sua necessidade.
2.0 - Generalidades
 (...) 
2.2 O efetivo da empresa licitante vencedora será mobilizado e/ou desmobilizado a critério da Valec em função do volume de serviços em andamento e das especificidades dos serviços em execução no momento, obrigando-se a licitante vencedora a manter o efetivo mobilizado pela Valec durante todo o prazo contratual.
 (...) 
2.6 Visando atender à necessidade e conveniência dos trabalhos e para melhor adequação das demandas de serviços, a exclusivo critério da Valec, poderá haver remanejamento dos recursos disponíveis, constantes das planilhas de quantidades e preços anexas, desde que não haja alteração nos preços unitários e acréscimo de valor ao contrato firmado.
 (...) 
4.0 Obrigações da empresa contratada
 (...) 
4.2 A licitante vencedora mobilizará e/ou desmobilizará seu efetivo segundo um cronograma aprovado pela Valec ou, em condições excepcionais, em função da variação do volume de serviços em andamento e das especificidades dos serviços em execução. (peça 49, p. 45-46 e 48) .
Cumpre registrar que o TCU já se posicionou sobre esse tema no Acórdão 1906/2009-TCU-Plenário, de relatoria do Ministro Benjamin Zymler, no qual foi determinado à Companhia Pernambucana de Saneamento (Compesa) que:
9.5 determinar à Compesa que:
 (...) 
9.5.2 em futuros contratos de supervisão, fiscalização e gerenciamento de obras financiadas total ou parcialmente com recursos federais, faça inserir cláusula que preveja a diminuição ou supressão da remuneração da contratada, nos casos, ainda que imprevistos, de enfraquecimento do ritmo das obras ou de paralisação total, de forma a se manter o equilíbrio econômico-financeiro dos referidos contratos durante todo o período de execução do empreendimento;
Após essa breve contextualização, será analisado cada contrato de supervisão, objeto da diligência.
Contrato 98/2010 - Supervisão do Lote 5F
Dados do Contrato 98/2010 (Portal da Transparência e Portal da Valec) :
x. Contratado: Vetec Engenharia Ltda. (CNPJ 52.635.422/0001-37) ; Diefra Engenharia e Consultoria Ltda. (CNPJ 17.579.459/0001-94) ; Focco Tecnologia e Engenharia Ltda. (CNPJ 04.888.858/0001-95) ;
y. Objeto: contratação de empresa para execução de serviços técnicos profissionais especializados para supervisão das obras de implantação da EF-334 - Ferrovia de Integração Oeste Leste (Fiol) , subtrecho Ilhéus/BA-Barreiras/BA, Lote 5F;
z. Valor original do contrato: R$ 25.996.112,93; e
aa. Valor atualizado do contrato: R$ 60.318.532,36.
Após a fiscalização realizada pelo TCU, a Valec afirma que readequou o Contrato 98/2010, reduzindo a sua despesa em 15,03%, do período de maio a junho de 2016.
Em análise às medições efetuadas no período, verifica-se que de fato houve redução financeira de 15,03% do Contrato 98/2010, no período de junho de 2016, conforme informações constantes na Tabela abaixo:
Tabela III: Pagamentos destinados aos Contratos 98/2010 e 6/2014
	Mês de Competência
	Contrato 98/2010 (S) 
	Contrato 6/2014 (C) 
	Relação SxC

	mai/16
	550.407,65
	4.076.828,37
	13,50%

	jun/16
	467.705,74
	3.882.657,34
	12,05%

	jul/16
	508.716,80
	5.404.821,23
	9,41%

	ago/16
	547.538,26
	7.518.053,18
	7,28%

	set/16
	621.746,95
	0,00
	-

	out/16
	591.578,94
	6.484.426,15
	9,12%

	nov/16
	578.956,83
	5.728.834,61
	10,11%

	dez/16
	399.452,13
	4.300.511,49
	9,29%

	jan/17
	578.614,82
	4.210.382,44
	13,74%

Fonte: intranet.valec. Valores em Reais
Em uma análise mais estrita ao período, ao reduzir a medição de supervisão em junho/2016, tal como alegado pela Valec, a proporção entre supervisão e obras ficou no patamar de 12,05%, inferior ao mês anterior (maio/2016) , que foi de 13,50%. No entanto, em setembro do mesmo ano, três meses após à medida adotada, a medição de supervisão foi no valor de R$ 621.746,95, superior a 33% em relação a junho/2016, sendo que neste mesmo período não houve medição correspondente ao contrato de obra (Contrato 6/2014) . Ainda, vê-se que em janeiro de 2017, a proporção - supervisão e obras - foi de 13,74%, retornando, portanto, ao mesmo patamar de antes da alegada redução efetuada em junho de 2016. 
Em uma análise mais ampla, procedeu-se levantamento anual das medições realizadas nos exercícios de 2014 a 2019, para fins de análise de possível discrepância entre os contratos de obras e de supervisão.
Tabela IV: Pagamentos destinados aos Contratos 98/2010 e 6/2014
	Ano
	Contrato 98/2010 (S) 
	Contrato 6/2014 (C) 
	Relação SxC

	2014
	8.160.823,78
	96.999.193,86
	8,41%

	2015
	7.742.985,27
	92.265.467,62
	8,39%

	2016
	6.654.457,02
	54.057.485,40
	12,31%

	2017
	6.435.832,21
	37.735.219,03
	17,06%

	2018
	6.430.756,52
	71.973.318,23
	8,93%

	2019
	7.977.334,36
	134.493.685,02
	5,93%

Fonte: intranet.valec. Valores em Reais
Verifica-se, em termos proporcionais, que as medidas implementadas pelo Ofício 1.664/2016, foram insuficientes para readequar os contratos de supervisão ao ritmo da obra correspondente, tal como se observa pelo gráfico abaixo do período. Neste caso, vê-se que enquanto as medições do contrato de obras (linha vermelha) oscilaram durante os últimos seis anos, as medições do contrato de supervisão (linha azul) mostraram-se, de certa forma, constantes no mesmo período.  
Fonte: Tabela IV: Pagamentos destinados aos Contratos 98/2010 e 6/2014  
De modo a melhor visualizar a situação, realizou-se um comparativo entre os pagamentos, de janeiro de 2016 a abril de 2018, destinados ao contrato de supervisão (Contrato 98/2010) e ao respectivo contrato de obras (Contrato 6/2014) do Lote 5F.
Apesar do decréscimo proporcional havido no exercício de 2019, em que as medições de supervisão representaram cerca de 6% do total de despesas das obras do Lote 5F, não reflete por si só a readequação demandada e, consequente, atendimento à orientação do TCU. As constatações ora obtidas tão somente demonstram que, a partir dos dados de 2014 a 2019, a execução física e financeira dos contratos de supervisões não tem sincronia com a correspondente execução das obras, carecendo, portanto, de uma intervenção da gestão da Valec no intuito de criar mecanismos mais efetivos e duradouros de readequação dos contratos.
Contrato 99/2010 - Supervisão do Lote 5FA
Dados do Contrato 99/2010 (Portal da Transparência e Portal da Valec) :
ab. Contratado: LBR Engenharia e Consultoria (CNPJ 01.573.246/0001-15) ; Direção Consultoria e Engenharia Ltda (CNPJ 32.963.001/0001-28) ; Strata Engenharia Eireli (CNPJ 38.743.357/0001-32) ; e Consórcio LBR/Strata (CNPJ 13.533.212/0001-86) ;
ac. Objeto: contratação de empresa para execução de serviços técnicos profissionais especializados para supervisão das obras de implantação da EF-334 - Ferrovia de Integração Oeste Leste (Fiol) , subtrecho Ilhéus/BA-Barreiras/BA, Lote 5FA;
ad. Valor original do contrato: R$ 11.003.276,01;
ae. Valor atualizado do contrato: R$ 22.712.387,39.
Ressalta-se, ainda, que este Lote não foi apontado pela equipe de auditoria como achado na fiscalização. No entanto, como foi determinada diligência para apresentar os efeitos das medidas de readequação apresentadas pela Valec, foi realizada a mesma análise de apuração dos pagamentos.
Após a fiscalização realizada pelo TCU, a Valec afirma que readequou o Contrato 99/2010, reduzindo a sua despesa em 16,26%, do período de maio a junho de 2016.
Tabela V: Pagamentos destinados aos Contratos 99/2010 e 85/2010
	Mês de Competência
	Contrato 99/2010 (S) 
	Contrato 85/2010 (C) 
	Relação SxC

	mai/16
	405.047,28
	2.134.966,79
	18,97%

	jun/16
	339.289,08
	2.695.093,75
	12,59%

	jul/16
	328.755,70
	3.955.800,93
	8,31%

	ago/16
	348.411,41
	3.292.834,08
	10,58%

	set/16
	340.253,19
	4.458.305,59
	7,63%

	out/16
	546.987,65
	4.998.558,13
	10,94%

	nov/16
	520.895,81
	4.543.405,67
	11,46%

	dez/16
	309.008,13
	2.530.139,89
	12,21%

	jan/17
	398.463,80
	4.814.194,23
	8,28%

Fonte: intranet.valec. Valores em Reais
Em uma análise mais estrita ao período, ao reduzir a medição de supervisão em junho/2016, tal como alegado pela Valec, a proporção entre supervisão e obras ficou no patamar de 12,59%, inferior, portanto, ao mês anterior (maio/2016) , que foi de 18,97%. Ainda, nos meses subsequentes, esta redução na proporção foi mantida com algumas variações para menos, tal como demonstrado na coluna "Relação SxC" da Tabela acima. 
Em uma análise mais ampla, procedeu-se levantamento anual das medições realizadas nos exercícios de 2014 a 2019, para fins de análise de possível discrepância entre os contratos de obras e de supervisão.
Tabela VI: Pagamentos destinados aos Contratos 99/2010 e 85/2014
	Ano
	Contrato 99/2010 (S) 
	Contrato 85/2010 (C) 
	Relação SxC

	2014
	2.678.390,55
	3.067.610,50
	87,31%

	2015
	4.587.434,46
	26.934.183,08
	17,03%

	2016
	4.772.802,70
	33.808.174,10
	14,12%

	2017
	5.259.463,26
	88.442.984,00
	5,95%

	2018
	3.804.230,21
	26.097.942,61
	14,58%

	2019
	371.980,50
	316.536,77
	117,52%

Fonte: intranet.valec. Valores em Reais
Como se vê, durante o ano de 2016, as medições de supervisão representaram 14,12% da execução financeira das obras no mesmo período. No entanto, quando as obras estavam no seu pico - durante o exercício de 2017 - a supervisão apresentou 5,95% da medições da obra, refletindo, portanto, uma margem de possibilidade de redução com relação aos outros períodos em que a obra não havia alcançado um maior ritmo, principalmente quando se avalia o ano de 2014, em que os pagamentos destinados a supervisão totalizaram 87,31% em relação à obra. A Tabela VI está representada no gráfico abaixo.
Fonte: Tabela VI: Pagamentos destinados aos Contratos 99/2010 e 85/2014
Tal como demonstrado na análise do Lote 5F, as medições do contrato de supervisão (Contrato 99/2010) de obras não guardam relação com a execução financeira do respectivo contrato de obras (Contrato 85/2010) , apresentando significativas variações proporcionais no decorrer do período.
Ressalta-se, no entanto, que o Contrato 85/2014, referente às obras do Lote 5FA, foi finalizado em 2019, não ensejando qualquer medida, pela gestão da Valec, de readequação específica ao Contrato 99/2010.
Contrato 100/2010 - Supervisão do Lote 6F
Dados do Contrato 100/2010 (Portal da Transparência e Portal da Valec) :
Contratado: Urbaniza Engenharia Consultiva Ltda. (CNPJ 00.963.096/0001-93) ; Engecops Engenharia SA (CNPJ 62.025.440/0001-50) ; Setepla Tecnometal Engenharia Ltda (CNPJ 61.683.330/0001-13) ; Consórcio Urbaniza/Setepla/Engecops (CNPJ 13.164.589/0001-05) ;
Objeto: contratação de empresa para execução de serviços técnicos profissionais especializados para supervisão das obras de implantação da EF-334 - Ferrovia de Integração Oeste Leste (Fiol) , subtrecho Ilhéus/BA-Barreiras/BA, Lote 6F;
Valor original do contrato: R$ 22.651.479,14;
Valor atualizado do contrato: R$ 54.774.545,22;
Após a fiscalização realizada pelo TCU, a Valec afirma que readequou o Contrato 100/2010, reduzindo a sua despesa em 70,07%, do período de maio a junho de 2016.
Em análise às medições efetuadas no período, verifica-se que de fato houve redução financeira de 70,07% do Contrato 100/2010, no período de junho de 2016, conforme informações constantes na Tabela abaixo:
Tabela VII: Pagamentos destinados aos Contratos 100/2010 e 59/2010
	Mês de Competência
	Contrato 100/2010 (S) 
	Contrato 59/2010 (C) 
	Relação SxC

	mai/16
	344.831,55
	3.036,89
	11354,76%

	jun/16
	103.187,16
	1.301,52
	7928,20%

	jul/16
	132.579,39
	176.284,85
	75,21%

	ago/16
	148.469,58
	1.780.608,81
	8,34%

	set/16
	235.469,69
	2.475.851,40
	9,51%

	out/16
	327.394,70
	2.730.744,78
	11,99%

	nov/16
	382.405,30
	2.250.444,52
	16,99%

	dez/16
	299.210,11
	1.180.062,83
	25,36%

	jan/17
	405.986,84
	1.468.109,01
	27,65%

Fonte: intranet.valec. Valores em Reais
Nota-se, no entanto, que a obra do Lote 6F, apesar da significativa redução do pagamento de supervisão, a obra supervisionada do Lote 6F encontrava-se com execução financeira insignificativa, o que tornou as despesas com supervisão desarrazoadas neste período. A partir de agosto de 2016 houve um aumento no ritmo das obras o que deu certo equilíbrio aos contratos. 
No entanto, este decréscimo não se manteve até os dias atuais. A exemplo do período de abril a agosto de 2019, em que as despesas totalizaram o valor de R$ 2.503.607,05 (média de R$ 500 mil mensais) , enquanto as medições de obras alcançaram o valor total no mesmo período de R$ 1.113,69, refletindo a situação já detectada pela equipe de auditoria. Corrobora ainda o fato de em outubro de 2018, a supervisão ficar próximo dos R$ 500 mil, enquanto a medição de obra atingiu o seu pico de no valor de 13,9 milhões. 
Em uma análise mais ampla, procedeu-se levantamento anual das medições realizadas nos exercícios de 2014 a 2019, para fins de análise de possível discrepância entre os contratos de obras e de supervisão.
Tabela VIII: Pagamentos destinados aos Contratos 100/2010 e 59/2010
	Ano
	Contrato 100/2010 (S) 
	Contrato 59/2010 (C) 
	Relação SxC

	2014
	6.282.604,23
	7.735.877,26
	81,21%

	2015
	5.538.106,45
	8.169.503,94
	67,79%

	2016
	3.182.405,53
	10.610.049,32
	29,99%

	2017
	4.414.696,63
	14.793.602,98
	29,84%

	2018
	6.791.444,79
	67.400.906,35
	10,08%

	2019
	4.721.669,58
	7.211.440,08
	65,47%

Fonte: intranet.valec. Valores em Reais
Como se vê, durante o período analisado, houve significativa variação na proporção - Supervisão e Construção. Após as medidas de redução implementadas pela Valec em 2016, verificou-se tentativa de readequação do Contrato 100/2010, tendos os percentuais diminuído para 30%, enquanto os anos anteriores (2015 e 2014) apresentaram, respectivamente, 67,79% e 81,21%. No entanto, no ano de 2019, retornou ao patamar anterior às providências de readequação proposta pela Valec. A Tabela VIII está representada no gráfico abaixo.
Fonte: Tabela VIII: Pagamentos destinados aos Contratos 100/2010 e 59/2010
Do exposto, conclui-se que as medidas adotadas pela Valec no Ofício 1.666/2016 da Superintedência de Construções da Valec foram insuficientes para se readequar o Contrato 100/2010.
Contrato 101/2010 - Supervisão do Lote 7F
Dados do Contrato 101/2010 (Portal da Transparência e Portal da Valec) :
af. Contratado: STE Serviços Técnicos de Engenharia SA (CNPJ 88.849.773/0001-98) ;
ag. Objeto: contratação de empresa para execução de serviços técnicos profissionais especializados para supervisão das obras de implantação da EF-334 - Ferrovia de Integração Oeste Leste (Fiol) , subtrecho Ilhéus/BA-Barreiras/BA, Lote 7F;
ah. Valor original do contrato: R$ 22.781.913,06;
ai. Valor atualizado do contrato: R$  61.627.086,36.
Ressalta-se, ainda, que este Lote não foi apontado pela equipe de auditoria como achado na fiscalização. No entanto, como foi determinada diligência para apresentar os efeitos das medidas de readequação apresentadas pela Valec, foi realizada a mesma análise de apuração dos pagamentos.
A Valec, em resposta à diligência, não se manifestou quanto aos efeitos das medidas de readequação para o Lote 7F. Como já dito, realizou-se a mesma análise dos outros Lotes, a fim de se avaliar a evolução do Contrato 101/2010. Primeiramente, buscou-se verificar se alguma medida de readequação foi imposta ao Contrato 101/2010, no mês de junho de 2016, de acordo com o Ofício 1.653/2016 Sucon/Valec.
Tabela IX: Pagamentos destinados aos Contratos 101/2010 e 60/2010
	Mês de Competência
	Contrato 101/2010 (S) 
	Contrato 60/2010 (C) 
	Relação SxC

	mai/16
	312.240,05
	1.139.427,55
	27,40%

	jun/16
	321.552,00
	1.012.752,39
	31,75%

	jul/16
	301.367,63
	1.009.137,55
	29,86%

	ago/16
	292.905,36
	1.664.438,42
	17,60%

	set/16
	327.218,15
	3.017.692,58
	10,84%

	out/16
	338.731,39
	2.129.937,30
	15,90%

	nov/16
	374.406,40
	3.022.022,81
	12,39%

	dez/16
	252.148,13
	1.607.766,34
	15,68%

	jan/17
	492.394,13
	2.010.884,33
	24,49%

Fonte: intranet.valec. Valores em Reais
Não se observou, no período logo após a expedição do Ofício, medidas efetivas de dimuição das despesas com supervisão. No entanto, evidenciou-se, que os pagamentos de supervisão, em muito, guardavam relativa consonância com a obra, oscilando as medições entre 300 mil a 700 mil, de acordo com o ritmo da obra. Por exemplo, em junho/2018 a medição de supervisão foi de R$ 390.295,84, enquanto a de construção foi de R$ 4.570.690,19. Por sua vez, em junho/2019 a medição foi de R$ 625.374,52, enquanto a de construção foi de R$ 20.031.578,57.
De igual forma, procedeu-se levantamento anual das medições realizadas nos exercícios de 2014 a 2019, para fins de análise de possível discrepância entre os contratos de obras e de supervisão.
Tabela X: Pagamentos destinados aos Contratos 101/2010 e 60/2010
	Ano
	Contrato 101/2010 (S) 
	Contrato 60/2010 (C) 
	Relação SxC

	2014
	6.806.063,59
	13.255.096,41
	51,35%

	2015
	5.911.594,25
	36.200.665,43
	16,33%

	2016
	3.724.296,56
	18.444.095,12
	20,19%

	2017
	4.721.096,56
	26.673.192,39
	17,70%

	2018
	5.603.979,55
	88.586.558,58
	6,33%

	2019
	7.026.018,22
	147.518.230,92
	4,76%

Fonte: intranet.valec. Valores em Reais
Com execeção do exercício de 2014, em que as medições de supervisão destoaram em relação aos anos seguintes, pode-se observar certo equilíbrio na execução dos contratos. Ressalta-se que não se adentrou nos custos do contrato de supervisão para que se pudesse avaliar se estava ou não dentro da realidade de mercado. O que se buscou foi avaliar a execução financeira da execução inserida no contexto da obra supervisionada, justamente para se evitar que eventos passados em que se observou um descompasso entre o ritmo das obras e a respectiva execução das supervisões. A Tabela X está representada no gráfico abaixo.
Fonte: Tabela X: Pagamentos destinados aos Contratos 101/2010 e 60/2010
No caso, do Lote 7F não ficou desmonstrada distorções relevantes que implicassem medidas de readequação pela gestão da Valec. No entanto, deve-se observar os mesmo parâmetros a serem implementados a todos os lotes de modo que haja certa padronização aos  diversos contratos.
Portanto, ante todo o exposto, entende-se pertinente, diante dos Princípios da Economicidade e da Eficiência, propor determinação para que a gestão da Valec adote medidas duradouras e efetivas em todos os contratos de supervisão de obras, de modo que as medições estejam compatíveis com a execução física e financeira dos respectivos contratos de construção.
PEDIDO DE INGRESSO COMO INTERESSADO
Em 11/8/2017, a empresa Pavotec Pavimentação e Terraplenagem S.A., contratada do Lote 5F, se manifestou nos autos a fim de requerer habilitação como parte interessada deste Processo, no tocante, especificamente, aos resultados oriundos de decisão do Tribunal acerca do ajuste no fornecimento de dormentes (peça 46) .
O ingresso aos autos como parte interessada é regulado no art. 146 do Regimento Interno do TCU, devendo o requerente demonstrar em seu pedido, de forma clara e objetiva, razão legítima para intervir no processo.
Para isso, a empresa alega que foi informada pela Valec, por meio do Ofício 4.341/2016/Sucon, em 15/12/2016, que a fabricação de dormentes de concreto apenas seria atestada e medida de acordo com cronograma antecipado, sendo, desde então, impossibilitada a fabricar e medir o item já executado, em discordância ao originalmente contratado (peça 46, p. 2) .
Ressalta que firmou o Contrato 6/2014, para execução das obras remanescentes do Lote 5F, nas mesmas condições da licitante vencedora à época. Afirma que não havia na proposta da licitante vencedora qualquer restrição quanto ao fornecimento de dormentes, possibilitando a sua produção de forma ininterrupta e de acordo com a capacidade plena de sua fábrica (peça 46, p. 2) .
Cita, ainda, que houve proposta da licitante vencedora, não analisada pela Valec, com relação ao fornecimento de dormente, nos seguintes termos:
Sendo assim, com vistas a embasar eventual manifestação deste Consórcio com relação à reativação ou não do Contrato n. 058/10, serve a presente para reiterar o pedido de informação outrora apresentado por este Consórcio, devendo, portanto, a Valec, apresentar posicionamento com relação aos seguintes impedimentos à execução da obra FIOL-Lote 05, apontados abaixo, tais como, porém não limitados:
 (...) 
 (iii) garantia de que a produção da fábrica de dormentes ocorrerá em sua plenitude de capacidade de produção, inclusive mantendo-se as condições dos critérios de medição e pagamento, sem interrupções. (peça 46, p. 3) .
A empresa afirma que assumiu o remanescente de obras sem restrições quanto à fabricação e ao fornecimento de dormentes, devendo essa condição ser obrigatoriamente respeitada pela Valec, sendo que qualquer medida contrária ocasionará lesão ao direito da Pavotec de ver mantido o equilíbrio-financeiro do Contrato (peça 46, p. 3) .
Diante dos argumentos apresentados, a empresa requer ao Tribunal: (i) que seja reconsiderada a determinação de suspensão da fabricação e medição de dormentes, tendo em vista a sua manifesta ilegalidade, ou caso assim não entenda, (ii) seja determinado à Valec que, juntamente com o cumprimento da determinação de suspensão da medição dos dormentes, sejam tomadas as medidas necessárias para resguardar os direitos legais e constitucionais da contratada. Por fim, solicita habilitação como parte interessada no processo, nos termos do art. 146 do Regimento Interno do TCU (peça 46, p. 8-9) .
Dianta da manifestação da empresa, entende-se pertinente tecer alguns comentários.
Inicialmente, convém ressaltar que não se está discutindo no âmbito deste Processo a possibilidade ou não de recebimento antecipado de insumos, em descompasso com um cronograma de execução da obra. Essa questão já foi abordada no Acórdão 1712/2012-TCU-Plenário e referendada pelo Acórdão 2644/2015-TCU-Plenário. O que está sendo analisado no presente é se a Valec adquiriu o material antes que as etapas lógicas de execução estivessem concluídas, em descumprimento de decisão anterior deste Tribunal.
Nesse caso, é oportuno registrar o Enunciado do Acórdão 2460/2014-TCU-Plenário, de relatoria do Min. Bruno Dantas: "O ingresso de interessado em processos no TCU objetiva a preservação de situação jurídica já constituída, não havendo espaço para ingresso de terceiros cuja pretensão seja a de obter a satisfação de direito subjetivo, cuja seara é exclusiva do Poder Judiciário".
Ainda, não ficou configurado interesse público da empresa, cabendo destacar que este Tribunal não tem por missão tutelar interesses privados, sendo estes tratados exclusivamente pelo Poder Judiciário.
De todo o exposto, entende-se por não deferir a solicitação de ingresso da empresa Pavotec Pavimentação e Terraplenagem S.A. como terceiro interessado neste Processo.
PROCESSOS CORRELATOS
Neste tópico, demonstra-se como o Tribunal vem se posicionando acerca da aquisição antecipada de insumos destinados a obras ferroviárias de responsabilidade da Valec, no intuito de contextualizar a situação encontrada e dar a devida uniformização em decisões vindouras no âmbito deste Tribunal.
TC Processo 008.839/2011-5
Trata-se de representação de unidade técnica em que se examina a documentação enviada pela Valec a respeito de renegociação de preços de dormentes, acessórios e aparelhos de mudança de via (AMV) , a serem usados na execução dos lotes 1F a 7F da Ferrovia de Integração Oeste-leste (Fiol) e lotes 1S a 5S da Extensão Sul da Ferrovia Norte-Sul (FNS Extensão Sul) , tendo o Tribunal exarado a seguinte determinação no Acórdão 1712/2012-TCU-Plenário, de relatoria do Min. José Múcio Monteiro:
9.2.3. elabore gráfico de Gantt e caminho crítico com base no real cronograma de execução das obras, de forma a autorizar a medição dos dormentes de concreto, acessórios de fixação e aparelhos de mudança de via apenas na época adequada, evitando o fornecimento antecipado desses componentes, o que pode favorecer sua deterioração precoce, em especial nos trechos em que ainda não foi obtida repactuação do preço.  
TC Processo 001.244/2015-9
Trata-se de auditoria, no âmbito do Fiscobras/2015, nas obras da Ferrovia de Integração Oeste-Leste (Fiol 2) , Lotes 5F, 5FA, 6F e 7F, tendo o Tribunal, no Acórdão 2644/2015-TCU-Plenário, de relatoria do Min. Augusto Sherman, adotado o seguinte posicionamento:
 (...) 
9.7 dar ciência à Valec Engenharia, Construções e Ferrovias S.A. quanto às seguintes falhas constatadas na gestão de cronograma efetuada pela Valec na condução da obra de construção da Fiol, no segmento entre Caetité e Barreiras/BA:
9.7.1 a medição antecipada do fornecimento de dormentes, acessórios de fixação e trilhos, bem como de qualquer outro produto intermediário, sem a correspondente necessidade de sua aplicação e sem observar o cronograma atualizado de execução de cada contrato, prejudica a gestão da obra, em afronta ao art. 6º, inciso IX, alínea "e", da Lei 8.666/1993, favorecendo a ocorrência do jogo de cronograma e ocultando a real execução financeira da obra, além de descumprir o objetivo da determinação contida no item 9.2.3 do Acórdão 1712/2012-TCU-Plenário;
9.7.2 a emissão de ordens de serviço, sem observar o real caminho crítico da obra, resulta no descompasso entre a execução física dos trechos da ferrovia e na imobilização de capital em obras e serviços em momento anterior ao necessário, em afronta ao princípio da eficiência previsto no art. 37 da Constituição Federal.
Ainda no Acórdão 2644/2015-TCU-Plenário, foram chamados em audiência os responsáveis:
aj. Srs. José Lucio Lima Machado, CPF XXX.030.725-XX, ex-Diretor-Presidente da Valec e Mario Rodrigues Junior, CPF XXX.388.828-XX, ex-Diretor de Engenharia da Valec, para que apresentem razões de justificativa por terem celebrado contratos para fornecimento de trilhos cujos cronogramas de fornecimento não guardam correlação com o real cronograma e caminho crítico da execução das obras da Fiol, possibilitando o fornecimento antecipado desses materiais de superestrutura, com consequente imobilização desnecessária de capital;
ak. Srs. Josias Sampaio Cavalcante Junior, CPF XXX.024.981-XX, ex-Diretor-Presidente da Valec e José Lucio Lima Machado, CPF XXX.030.725-XX, ex-Diretor-Presidente da Valec, para que apresentem razões de justificativa por terem permitido, nas obras da Fiol, segmento entre Caetité e Barreiras/BA (lotes 5F a 7F) , a medição de dormentes de concreto e acessórios de fixação de forma antecipada, sem correspondência com o real cronograma e caminho crítico de execução das obra, em afronta à determinação constante do item 9.2.3 do Acórdão 1712/2012-TCU-Plenário e ao art. 37 da Constituição Federal.
As audiências foram devidamente analisadas por esta Unidade Técnica e encaminhadas ao gabinete do Ministro Augusto Sherman Cavalcante. No entanto, antes que o processo entrasse em pauta, diante das razões de justificativas complementares apresentadas espontaneamente pelos responsáveis, o Relator devolveu os autos para que fossem reexaminadas a luz das novas informações.
O TC Processo 001.244/2015-9 encontra-se atualmente nesta Unidade Técnica para aprofundamento da análise dos argumentos apresentados pelos responsáveis nas peças 95 e 96 do referido TC Processo 001.244/2015-9, com proposta de mérito e será retornado ao gabinete do Ministro Augusto Sherman após avaliação de eventual reflexo das questões ali ressaltadas nas questões analisadas no âmbito do TC Processo 008.290/2015-6, conforme item 6 do Despacho de peça 97 do mencionado TC 1.244/2015-9.
É importante mencionar ainda que as determinações do Acórdão 2644/2015-TCU-Plenário, de relatoria do Ministro Augusto Sherman, estão sendo monitoradas por meio do TC Processo 013.557/2016-5, que atualmente encontra-se nesta Unidade Técnica para aprofundamento da análise quanto ao efetivo cumprimento das determinações exaradas.
TC Processo 008.290/2015-6
Trata-se de fiscalização na Ferrovia de Integração Oeste Leste (Fiol 1) no subtrecho compreendido entre Ilhéus e Caetité, no estado da Bahia, Lotes 1F, 2F, 2FA, 3F e 4F. A presente auditoria priorizou a análise da gestão de cronograma efetuada pela Valec na condução do empreendimento. O Tribunal, no Acórdão 2645/2015-TCU-Plenário, de relatoria do Min. Augusto Sherman, adotou o seguinte posicionamento:
9.5. dar ciência à Valec Engenharia, Construções e Ferrovias S.A. quanto às seguintes falhas verificadas na gestão de cronograma efetuada na condução da obra de construção da Fiol, no segmento entre Ilhéus e Caetité/BA:
9.5.1. a medição antecipada do fornecimento de dormentes, acessórios de fixação, brita para lastro e trilhos, bem como de qualquer outro produto intermediário, sem a correspondente necessidade de sua aplicação e sem observar o cronograma atualizado de execução de cada contrato, prejudica a gestão da obra, em afronta ao art. 6º, inciso IX, alínea "e", da Lei 8.666/1993, favorecendo a ocorrência do jogo de cronograma e ocultando a real execução financeira da obra, além de descumprir o objetivo da determinação contida no item 9.2.3 do Acórdão 1712/2012-TCU-Plenário;
9.5.2. a ausência de coordenação na implantação do empreendimento, sem observar o real caminho crítico da obra, diante do descompasso entre a execução física dos trechos da ferrovia, resulta na imobilização de capital em obras e serviços em momento anterior ao necessário, em afronta ao princípio da eficiência previsto no art. 37 da Constituição Federal.
Por outro lado, no Acórdão 2645/2015-TCU-Plenário, foram chamados em audiência os responsáveis Josias Sampaio Cavalcante Junior, CPF XXX.024.981-XX, ex-Diretor-Presidente da Valec e José Lucio Lima Machado, CPF XXX.030.725-XX, ex-Diretor-Presidente da Valec, para que, apresentassem razões de justificativa por terem permitido, nas obras da Fiol, segmento entre Ilhéus e Caetité/BA (lotes 1F a 4F) , a medição de dormentes de concreto e acessórios de fixação de forma antecipada, como também de outros produtos intermediários, a exemplo da brita para lastro e trilhos, sem correspondência com o real cronograma e caminho crítico de execução das obra, em afronta à determinação constante do item 9.2.3 do Acórdão 1712/2012-TCU-Plenário e ao art. 37 da Constituição Federal.
O TC Processo 008.290/2015-6 encontra-se atualmente nesta Unidade Técnica, para avaliação de reflexo nas questões ali analisadas que possam advir do aprofundamento da análise dos argumentos apresentados pelos responsáveis nas peças 95 e 96 do TC Processo 001.244/2015-9, com proposta de mérito e será, na sequência, retornado ao gabinete do Ministro Augusto Sherman, conforme item 6 do Despacho de peça 97 do mencionado TC 1.244/2015-9.
É importante registrar ainda que as determinações do subitem 9.4.2 do Acórdão 2645/2015-TCU-Plenário, de relatoria do Min. Augusto Sherman (peça 15) , estão sendo monitoradas por meio do TC Processo 013.559/2016-8, que atualmente encontra-se nesta Unidade Técnica para aprofundamento da análise quanto ao efetivo cumprimento por parte da Valec.
CONSIDERAÇÕES ADICIONAIS
No recente Acórdão 1441/2016-TCU-Plenário, esta Casa trouxe a obrigatoriedade de se fazer a análise, no caso concreto, da ocorrência da prescrição da pretensão punitiva do TCU, nos seguintes termos:
ACORDAM os Ministros do Tribunal de Contas da União, reunidos em Sessão do Plenário, ante as razões expostas pelo Redator, em:
9.1. deixar assente que:
9.1.1. a pretensão punitiva do Tribunal de Contas da União subordina-se ao prazo geral de prescrição indicado no art. 205 do Código Civil;
9.1.2. a prescrição a que se refere o subitem anterior é contada a partir da data de ocorrência da irregularidade sancionada, nos termos do art. 189 do Código Civil;
9.1.3. o ato que ordenar a citação, a audiência ou oitiva da parte interrompe a prescrição de que trata o subitem 9.1.1, nos termos do art. 202, inciso I, do Código Civil;
9.1.4. a prescrição interrompida recomeça a correr da data em que for ordenada a citação, a audiência ou oitiva da parte, nos termos do art. 202, parágrafo único, parte inicial, do Código Civil;
9.1.5. haverá a suspensão da prescrição toda vez que o responsável apresentar elementos adicionais de defesa, ou mesmo quando forem necessárias diligências causadas por conta de algum fato novo trazido pelos jurisdicionados, não suficientemente documentado nas manifestações processuais, sendo que a paralisação da contagem do prazo ocorrerá no período compreendido entre a juntada dos elementos adicionais de defesa ou da peça contendo o fato novo e a análise dos referidos elementos ou da resposta da diligência, nos termos do art. 160, §2º, do Regimento Interno;
9.1.6. a ocorrência desta espécie de prescrição será aferida, independentemente de alegação da parte, em cada processo no qual haja intenção de aplicação das sanções previstas na Lei 8.443/1992;
9.1.7. o entendimento consubstanciado nos subitens anteriores será aplicado, de imediato, aos processos novos (autuados a partir desta data) bem como àqueles pendentes de decisão de mérito ou de apreciação de recurso por este Tribunal.
Assim, em atenção ao subitem 9.1.6 supracitado, registre-se que a situação irregular passível de responsabilização neste processo - aquisição antecipada de dormentes para o Lote 5F da Fiol - teve ocorrência no período de outubro de 2015 até abril de 2016, e que a primeira notificação aos responsáveis se deu em setembro de 2016, interrompendo os prazos prescricionais, conforme subitem 9.1.3 acima, e dentro dos prazos estipulados pela legislação, não sendo, portanto, cabível, no caso concreto, a ocorrência de qualquer tipo de prescrição.
CONCLUSÃO
A auditoria realizada nas obras da Ferrovia de Integração Oeste-Leste (Fiol) apresentou dois achados: (i) carência de medidas adequadas na construção do empreendimento, constatada pela execução financeira dos contratos de supervisão e (ii) descumprimento de determinação do Tribunal do Acórdão 1712/2012-TCU-Plenário, referente à antecipação indevida de insumos destinados à obra.
Com relação ao primeiro achado - carência de medidas adequadas na construção do empreendimento, constatada pela execução financeira dos contratos de supervisão - o Ministro Relator Augusto Sherman, em despacho fundamentado, solicitou diligência à Valec para informar quais efeitos das medidas adotadas com relação à readequação dos contratos de supervisão. Neste caso, ficou comprovado que a Valec não adotou medidas suficientes a fim de alinhar a execução financeira dos contratos de supervisão com seu respectivo contrato de obras.
Portanto, entende-se pertinente, diante dos Princípios da Economicidade e da Eficiência, propor determinação para que a gestão da Valec adote medidas duradouras e efetivas em todos os contratos de supervisão de obras, de modo que as medições estejam compatíveis com a execução física e financeira dos respectivos contratos de construção.
No que se refere ao segundo achado, foi determinada a audiência dos responsáveis Mário Rodrigues Junior (CPF XXX.388.828-XX) , Mário Mondolfo (CPF XXX.529.248-XX) , João Carlos de Magalhães Gomes (CPF XXX.255.916-XX) , Thiago Silva Ramos (CPF XXX.269.975-XX) , Alderney Fausto Bessa Silva (CPF XXX.175.967-XX) , Antônio Fernando Pereira dos Santos (CPF 047.805.405- 00) , Nelson Eustáquio Fernandes Gonçalves (CPF XXX.415.456-XX) para apresentar razões de justificativa com relação ao descumprimento de determinação do Tribunal por meio do Acórdão 1712/2012-TCU-Plenário, referente à antecipação indevida de insumos destinados à obra.
Diante disso, será proposta a rejeição das razões de justificativa e a aplicação de multa, com fundamento no art. 58, § 1º, da Lei 8.443/1993, pelo descumprimento de determinação do Tribunal no 1.712/2012-TCU- Plenário.
De acordo com a análise efetuada, conclui-se pelo não acatamento das razões de justificativa, tendo em vista que somente após 2 anos e 9 meses da entrega do material, o insumo dormente foi integralmente apropriado nas obras do Lote 5F da Fiol, configurando recebimento antecipado do material, em descumprimento à determinação do Tribunal. 
Analisou-se ainda a solicitação da empresa Pavotec Pavimentação e Terraplenagem S.A. como terceiro interessado, concluindo-se pelo indeferimento do pleito por ausência de motivos aptos a justificar o seu legítimo ingresso neste processo.
Por último, considerando que o presente processo trata de auditoria realizada na Ferrovia de Integração Oeste-Leste (Fiol 2) , Lotes 5F, 5FA, 6F e 7F, abrangendo o período de 1/9/2010 a 27/5/2016; considerando que no ano anterior, 2015, também fora realizada auditoria dos referidos lotes de obras ferroviárias, dando origem ao TC Processo 001.244/2015-9, cujas determinações exaradas no Processo Acórdão 2.644/2015-9-TCU-Plenário, de relatoria do Ministro Augusto Sherman, estão sendo monitoradas por meio do TC Processo 013.557/2016-5; considerando o Despacho do Relator, Ministro Augusto Sherman Cavalcanti, no sentido de promover o aprofundamento da análise daqueles autos, levando-se em consideração eventualmente as informações constantes de outros processos em trâmite no âmbito desta Corte de Contas (peça 23 do TC Processo 013.557/2016-5) ; considerando ainda a complementariedade entre os objetos das duas auditorias; entende-se cabível propor, que após a apreciação de mérito, seja realizado o apensamento deste processo de auditoria ao processo de monitoramento, TC Processo 013.557/2016-5, com a finalidade de subsidiar seu exame.
PROPOSTA DE ENCAMINHAMENTO
Ante todo o exposto, submetem-se os autos à consideração superior, propondo:
a) determinar, com fundamento no art. 250, inciso II, do Regimento Interno do TCU, que a Valec Engenharia, Construções e Ferrovias S.A. adote medidas duradouras e efetivas em todos os contratos de supervisão de obras, de modo que as medições estejam compatíveis com a execução física e financeira dos respectivos contratos de construção, conforme preconizam os Principios da Economicidade e Eficiência;
b) rejeitar as razões de justificativa apresentadas pelos responsáveis a seguir identificados e aplicar, individualmente, multa, com fundamento no art. 58, § 1º, da Lei 8.443/1993, pelo descumprimento de determinação do Tribunal no 1.712/2012-TCU- Plenário, fixando-lhes o prazo de 15 (quinze) dias, a contar das notificações, para que comprovem, perante o Tribunal (art. 214, inciso III, alínea 'a', do Regimento Interno/TCU) , o recolhimento das dívidas ao Tesouro Nacional, atualizadas monetariamente desde a data do acórdão até a dos efetivos recolhimentos, se forem pagas após o vencimento, na forma da legislação em vigor, aos seguintes responsáveis:
b.1) Sr. Mário Rodrigues Júnior, CPF XXX.388.828-XX, ex-Diretor-Presidente da Valec, por não tomar providências efetivas para evitar a medição antecipada de dormentes, sem a correspondente necessidade de sua aplicação e sem observar o cronograma atualizado de execução do contrato, em afronta à determinação exarada no item 9.2.3 do Acórdão 1712/2012-TCU-Plenário, reforçada pela ciência constante do item 9.7.1 do Acórdão 2644/2015-TCU-Plenário;
b.2) Sr. Mário Mondolfo, CPF XXX.529.248-XX, ex-Diretor de Engenharia da Valec, por não zelar para que fosse efetivamente atendida a determinação do TCU sobre a medição antecipada do fornecimento de dormentes proferida no Acórdão 1712/2012-TCU-Plenário, item 9.2.3, e reforçada pelo Acórdão 2644/2015-TCU-Plenário, item 9.7.1;
b.3) Sr. João Carlos de Magalhães Gomes, CPF XXX.255.916-XX, ex-Superintendente de Construção por não gerenciar adequadamente a execução física da obra, tendo permitido a medição antecipada do fornecimento de dormentes do Lote 5F sem a correspondente necessidade de sua aplicação e sem observar o cronograma atualizado de execução do contrato, descumprindo a determinação contida no item 9.2.3 do Acórdão 1712/2012-TCU-Plenário, reforçada pela ciência constante do item 9.7.1 do Acórdão 2644/2015-TCU-Plenário;
b.4) Sr. Alderney Fausto Bessa Silva, CPF XXX.175.967-XX, ex-Gerente Geral da Fiol, por não orientar, monitorar e avaliar a execução física da obra de forma a evitar a medição antecipada do fornecimento de dormentes no Lote 5F quando possuía o dever de fazê-lo, tendo permitido a medição antecipada do fornecimento de dormentes, sem a correspondente necessidade de sua aplicação e sem observar o cronograma atualizado de execução do contrato, descumprindo a determinação contida no item 9.2.3 do Acórdão 1712/2012-TCU-Plenário, reforçada pela ciência constante do item 9.7.1 do Acórdão 2644/2015-TCU-Plenário;
b.5) Sr. Antônio Fernando Pereira dos Santos, CPF XXX.805.405-XX, ex-Gerente Geral da Fiol, por não orientar, monitorar e avaliar a execução física da obra de forma a evitar a medição antecipada do fornecimento de dormentes no Lote 5F, quando possuía dever de fazê-lo, tendo permitido a medição antecipada do fornecimento de dormentes, sem a correspondente necessidade de sua aplicação e sem observar o cronograma atualizado de execução do contrato, descumprindo a determinação contida no item 9.2.3 do Acórdão 1712/2012-TCU-Plenário, reforçada pela ciência constante do item 9.7.1 do Acórdão 2644/2015-TCU-Plenário;
b.6) Sr. Nelson Eustáquio Fernandes Gonçalves, CPF XXX.415.456-XX, ex-Gerente de Construção da Fiol, por atestar as medições do Contrato 06/2014, proporcionando a medição e o pagamento antecipados de dormentes de concreto no Lote 5F, sem a correspondente aplicação na obra e em desconformidade com o cronograma atualizado de execução do empreendimento, prejudicando a gestão das obras, descumprindo a determinação contida no item 9.2.3 do Acórdão 1712/2012-TCU-Plenário, reforçada pela ciência constante do item 9.7.1 do Acórdão 2644/2015-TCU-Plenário;
b.7) Sr. Thiago Silva Ramos, CPF 815.269.975- 68, ex- Engenheiro Fiscal do Lote 5F, por atestar as medições do Contrato 06/2014, efetuando o recebimento dos dormentes de maneira antecipada, contrariando determinação deste Tribunal e orientação da própria Superintedência de Construção, exarada Memorando-Circular 3/2014, de 25/8/2014
c) autorizar, com fundamento no art. 26, da Lei 8.443/1992 c/c o art. 217 do Regimento Interno do TCU, caso seja do interesse dos responsáveis, o parcelamento da dívida em até 36 parcelas, incidindo, sobre cada uma, os encargos legais devidos, sem prejuízo de alertá-lo de que, caso optem por essa forma de pagamento, a falta de comprovação do recolhimento de qualquer parcela implicará o vencimento antecipado do saldo devedor, nos termos do art. 26, parágrafo único, e 59, da Lei 8.443/1992 c/c o art. 217, § 2º, do Regimento Interno do TCU; 
d) indeferir a solicitação de habilitação como parte interessada à empresa Pavotec Pavimentação e Terraplenagem S.A.; 
e) anexar os presentes autos ao TC Processo 013.557/2016-5, que trata do monitoramento das determinações constantes do Acórdão 2644/2015-TCU-Plenário, Relator Ministro Augusto Sherman Cavalcanti, para que possa subsidiar a análise; e
f) encaminhar cópia do Acórdão à Valec Engenharia, Construção e Ferrovias S.A, informando que o Voto e o Relatório que o fundamentam podem ser obtidos por meio do endereço eletrônico www.tcu.gov.br/acordaos e que, caso tenha interesse, o Tribunal pode encaminhar cópia desses documentos sem quaisquer custos."
	É o relatório.

Sílvia Schmitt (OAB/RS 58.372, OAB/DF 38.717) e outros representando Valec Engenharia, Construções e Ferrovias S/A.

Não atuou.

AUDITORIA. FISCOBRAS 2016. OBRAS DE CONSTRUÇÃO DA FERROVIA DE INTEGRAÇÃO OESTE-LESTE (FIOL), SEGMENTO CAETITÉ/BA-BARREIRAS/BA. CARÊNCIA DE MEDIDAS ADEQUADAS DIANTE DA ESCASSEZ DE RECURSOS, CONSTATADA PELA EXECUÇÃO FINANCEIRA DOS CONTRATOS DE SUPERVISÃO. DESCUMPRIMENTO DE DETERMINAÇÃO EXARADA PELO TCU, TENDO EM VISTA A MEDIÇÃO ANTECIPADA DE DORMENTES. AUDIÊNCIAS. DILIGÊNCIA. CONSIDERAÇÃO DAS MEDIDAS ADOTADAS HÁBEIS A AFASTAR A RESPONSABILIZAÇÃO. ACOLHIMENTO PARCIAL DAS RAZÕES DE JUSTIFICATIVA. CIÊNCIA. APENSAMENTO.

RELATÓRIO DE AUDITORIA (RA)

Secretaria de Fiscalização de Infraestrutura Portuária, Hídrica e Ferroviária (SeinfraPortoFerrovia).

Em exame auditoria realizada, no âmbito do Fiscobras/2016, nas obras de construção da Ferrovia de Integração Oeste Leste (Fiol) , no trecho compreendido entre Caetité/BA e Barreiras/BA, dividido em 4 lotes (5F, 5FA, 6F e 7F) .
A fiscalização priorizou a análise das medidas tomadas pela Valec Engenharia, Construções e Ferrovias S.A. (Valec) na construção da Fiol diante da escassez de recursos em que atualmente se encontra o Governo Federal.
3.	Como resultado dos trabalhos, foram apontados os seguintes achados de auditoria:
	a) carência de medidas adequadas na construção da ferrovia diante da escassez de recursos, uma vez que contratos de supervisão estão, aparentemente, desenvolvendo-se em elevado ritmo, apesar da baixa execução física e financeira dos contratos de construção da Fiol;
	b) descumprimento de determinação exarada pelo TCU, considerando que o lote 5F da ferrovia continua medindo o fornecimento de dormentes sem a correspondente necessidade de sua aplicação e sem observar o cronograma atualizado de execução do contrato, em contrariedade ao disposto no item 9.2.3 do Acórdão 1712/2012-TCU-Plenário. 
4.	A proposta da unidade técnica foi de recomendar à Valec a realização de uma avaliação da conveniência e oportunidade de readequar a execução dos contratos de supervisão de obras da Fiol, Lotes 5F e 6F, a fim de confirmar se está condizente com a real necessidade de supervisão da construção; bem como realizar audiência dos responsáveis pelas medições do Contrato 6/2014, que contemplam o fornecimento antecipado de dormentes, e dos gestores responsáveis por assegurar a adequada execução física da obra, para apresentarem suas razões de justificativa acerca do descumprimento da referida determinação desta Corte (peça 15) . 
5.	Manifestei-me por despacho, em essência, de acordo com a análise promovida, sem prejuízo de ajustar o encaminhamento sugerido, no seguinte sentido (peça 18) :
"22.	Destarte, com fundamento no art. 43, inciso II, da Lei 8.443/1992 c/c os arts. 157 e 250, inciso IV, do RI/TCU, determino, preliminarmente, a realização de:
22.1.	audiência dos seguintes responsáveis para apresentarem, no prazo de 15 (quinze) dias, a contar da ciência, as razões de justificativa acerca das ocorrências discriminadas, nos termos propostos pela SeinfraHidroferrovia:
22.1.1	Mário Rodrigues Junior, Diretor Presidente da Valec (CPF 747.175.967-49) : não tomar providências efetivas para evitar a medição antecipada de dormentes, sem a correspondente necessidade de sua aplicação e sem observar o cronograma atualizado de execução do contrato, comprometendo os resultados gerais da empresa, quando, de acordo com o art.16 do Regimento Interno da Valec vigente à época, competia à Presidência exercer a direção geral da Valec e o controle geral de suas atividades, em afronta, também, à determinação exarada no item 9.2.3 do Acórdão 1712/2012-TCU-Plenário, reforçada pela ciência constante do item 9.7.1 do Acórdão 2644/2015-TCU-Plenário; 
22.1.2.	Mário Mondolfo, Diretor de Engenharia (CPF 913.529.248-20) : não zelar para que fosse efetivamente atendida a determinação do TCU sobre a medição antecipada do fornecimento de dormentes proferida no Acórdão 1712/2012-TCU-Plenário, item 9.2.3, e reforçada pelo Acórdão 2644/2015-TCU-Plenário, item 9.7.1, quando possuía o dever de fazê-lo, não podendo ter permitido a medição antecipada do fornecimento de dormentes do Lote 5F sem a correspondente necessidade de sua aplicação e sem observar o cronograma atualizado de execução do contrato;
22.1.3.	João Carlos de Magalhães Gomes, Superintendente de Construção (CPF 702.255.916-34) : não gerenciar adequadamente a execução física da obra, tendo permitido a medição antecipada do fornecimento de dormentes do Lote 5F sem a correspondente necessidade de sua aplicação e sem observar o cronograma atualizado de execução do contrato, quando possuía o dever de fazê-lo, descumprindo a determinação contida no item 9.2.3 do Acórdão 1712/2012-TCU-Plenário, reforçada pela ciência constante do item 9.7.1 do Acórdão 2644/2015-TCU-Plenário;
22.1.4.	Thiago Silva Ramos, Engenheiro Fiscal do Lote 5F (CPF 815.269.975-68) : atestar as medições do Contrato 06/2014, proporcionando a medição e o pagamento antecipados de dormentes de concreto no Lote 5F, sem a correspondente aplicação na obra e em desconformidade com o cronograma atualizado de execução do empreendimento, prejudicando a gestão das obras e descumprindo a determinação contida no item 9.2.3 do Acórdão 1712/2012-TCU-Plenário, reforçada pela ciência constante do item 9.7.1 do Acórdão 2644/2015-TCU-Plenário; 
22.1.5.	Alderney Fausto Bessa, Gerente Geral da Fiol entre junho de 2014 e dezembro de 2015 (CPF: 747.175.967-49) : não orientar, monitorar e avaliar a execução física da obra de forma a evitar a medição antecipada do fornecimento de dormentes no Lote 5F quando possuía o dever de fazê-lo, tendo permitido a medição antecipada do fornecimento de dormentes, sem a correspondente necessidade de sua aplicação e sem observar o cronograma atualizado de execução do contrato, descumprindo a determinação contida no item 9.2.3 do Acórdão 1712/2012-TCU-Plenário, reforçada pela ciência constante do item 9.7.1 do Acórdão 2644/2015-TCU-Plenário;
22.1.6.	Antônio Fernando Pereira Santos, Gerente Geral da Fiol (CPF 047.805.405-00) : não orientar, monitorar e avaliar a execução física da obra de forma a evitar a medição antecipada do fornecimento de dormentes no Lote 5F, quando possuía dever de fazê-lo, tendo permitido a medição antecipada do fornecimento de dormentes, sem a correspondente necessidade de sua aplicação e sem observar o cronograma atualizado de execução do contrato, descumprindo a determinação contida no item 9.2.3 do Acórdão 1712/2012-TCU-Plenário, reforçada pela ciência constante do item 9.7.1 do Acórdão 2644/2015-TCU-Plenário;
22.1.7.	Nelson Eustáquio Fernandes Gonçalves, Gerente de Construção Fiol 3 (CPF 077.415.456-04) : atestar as medições do Contrato 06/2014, proporcionando a medição e o pagamento antecipados de dormentes de concreto no Lote 5F, sem a correspondente aplicação na obra e em desconformidade com o cronograma atualizado de execução do empreendimento, prejudicando a gestão das obras, descumprindo a determinação contida no item 9.2.3 do Acórdão 1712/2012-TCU-Plenário, reforçada pela ciência constante do item 9.7.1 do Acórdão 2644/2015-TCU-Plenário;
22.2.	diligência junto à Valec Engenharia, Construções e Ferrovias S.A., para que, no prazo de 15 (quinze) dias, apresente informações quanto aos resultados dos Ofícios 1.653, 1.664, 1.665 e 1.666/2016/Sucon/Valec, por meio do qual a Superintendência de Construção da Valec determinou providências para readequação dos contratos de supervisão de obras de construção da Ferrovia de Integração Oeste Leste (Fiol) ."
6.	Efetivadas tais medidas, a SeinfraPortoFerrovia propõe determinar à Valec que adote medidas duradouras e efetivas em todos os contratos de supervisão de obras, de modo que as medições estejam compatíveis com a execução física e financeira dos respectivos contratos de construção, conforme preconizam os Princípios da Economicidade e Eficiência.
7.	Quanto às audiências, sugere rejeitar as razões de justificativas apresentadas e aplicar aos responsáveis a multa prevista no art. 58, § 1º, da Lei 8.443/1993.
8.	Com as devidas vênias, dissinto do encaminhamento proposto, pelas razões que passo a expor.
Contratos de Supervisão
9.	O primeiro achado tratou da carência de medidas adequadas na construção da ferrovia diante da escassez de recursos, uma vez que contratos de supervisão estavam, aparentemente, desenvolvendo-se em elevado ritmo, apesar da baixa execução física e financeira dos contratos de construção da Fiol.
10. 	O relatório de auditoria registrou as discrepâncias encontradas, nos lotes 5F e 6F, nos valores medidos dos contratos de supervisão. Considerando a iniciativa adotada pela Valec de determinar providências para readequação de tais ajustes, determinei a realização de diligência com vistas a obter informações quanto aos resultados dos Ofícios 1.653, 1.664, 1.665 e 1.666/2016/Sucon/Valec encaminhados às empresas supervisoras.
11.	Em resposta, a Valec informou que houve redução entre as medições de maio/2016 e junho/2016 dos contratos de supervisão, nos seguintes percentuais: Contrato 98/2010 (15,03%) , Contrato 99/2010 (16,26%) e Contrato 100/2010 (70,07%) .
12.	Apesar de confirmado, tal decréscimo não garantiu a efetiva adequação dos custos dos contratos de supervisão de acordo com o volume de serviços executados.
13	A unidade técnica promoveu análise detalhada de cada um dos ajustes, comparando os pagamentos destinados aos contratos de supervisão e de execução no período de maio/2016 a janeiro/2017, como também nos exercícios de 2014 a 2019, demonstrando em gráficos a evolução das medições. 
14.	Os dados apresentados, reproduzidos no relatório precedente, evidenciam, em síntese, que enquanto as medições dos contratos de obras oscilaram durante os últimos seis anos, as medições dos contratos de supervisão mostraram-se constantes no mesmo período. 
15.	Para exemplificar, destaco os lotes apontados pela equipe de auditoria.  
16.	No Lote 5F, a relação entre os pagamentos de supervisão e de obras variou de 17,06% (2017) a 5,93% (2019) . Esses números revelam que, em 2017, apesar do reduzido ritmo da obra, com o menor valor medido (R$ 37.735.219,03) , o pagamento da supervisão se manteve estável (R$ 6.435.832,21) , alcançando a maior proporção entre supervisão e obras (17,06%) . Já em 2019, momento em que a execução atingiu o maior valor medido (R$ 134.493.685,02) , a supervisão aumentou em proporção bem menor (R$ 7.977.334,36) , equivalendo a apenas 5,93% do valor das obras. 
17.	No Lote 6F, a relação entre os pagamentos de supervisão e de obras foi bem maior, variando de 81,21% (2014) a 10,08% (2018) . Esses números revelam que, em 2014, apesar do reduzido valor medido da construção (R$ 7.735.877,26) , o pagamento da supervisão foi um dos maiores do período (R$ 6.282.604,23) , alcançando a maior proporção entre supervisão e obras (81,21%) . Já em 2018, momento em que a execução atingiu o maior valor medido (R$ 67.400.906,35) , a supervisão se manteve no mesmo nível (R$ 6.791.444,79) , equivalendo a 10,08% do valor das obras. Cabe destacar que, em 2019, a proporção entre a supervisão (R$ 4.721.669,58) e a execução (R$ 7.211.440,08) voltou a aumentar, para 65,47%.
18.	A conclusão, com a qual me alinho, é de que, em geral, "a partir dos dados de 2014 a 2019, a execução física e financeira dos contratos de supervisões não tem sincronia com a correspondente execução das obras, carecendo, portanto, de uma intervenção da gestão da Valec no intuito de criar mecanismos mais efetivos e duradouros de readequação dos contratos".
19.	Como exposto, a determinação da Valec, para que as empresas supervisoras procedessem à readequação da equipe e da estrutura de equipamentos alocados na obra, de modo a se ajustar ao atual estágio de avanço do empreendimento, não foi suficiente para garantir a compatibilidade das medições entre os contratos de supervisão e de construção.
20.	Nada obstante, pondero por não expedir a determinação proposta pela unidade técnica, para que a Valec adote medidas duradouras e efetivas em todos os contratos de supervisão de obras, de modo que as medições estejam compatíveis com a execução física e financeira dos respectivos contratos de construção, conforme preconizam os Princípios da Economicidade e Eficiência.
21.	Destaco que, no processo que tratou da fiscalização, no âmbito do Fiscobras 2016, da Fiol no trecho entre Ilhéus e Caetité/BA, Lotes 1F a 4F (TC-Processo 010.804/2016-1) , consoante Acórdão 2454/2016-TCU-Plenário, de minha relatoria, no item 9.3.1, foi determinado à Valec que avaliasse de imediato a conveniência e a oportunidade de redimensionar os serviços de supervisão de obras nos Lotes 1F a 4F da Ferrovia de Integração Oeste Leste, em especial os referentes aos Contratos 95/2010, 96/2010, 97/2010 e 12/2011, a fim de ajustá-los à real necessidade, ante a superveniência de paralisação e/ou redução significativa do ritmo de execução de obras; além de promovida sua oitiva pela possível omissão em relação à necessidade de redimensionamento dos serviços de supervisão de obras.
22.	Naqueles autos, os esclarecimentos, similares aos ora apresentados (ofícios enviados para as empresas supervisoras e demonstração da redução entre as medições de maio/2016 e junho/2016) foram acolhidos pela SeinfraHidroFerrovia, que propôs considerar a mencionada determinação cumprida, o que se efetivou por meio do Acórdão 1844/2017-TCU-Plenário, da minha relatoria. 
23.	Cabe ressaltar, contudo, que não foi promovido um exame aprofundado, em um período mais abrangente, como ocorreu no presente caso, o qual evidenciou que as medidas adotadas não asseguraram os efeitos pretendidos ao longo do tempo.
24.	De todo modo, observo que esta Corte, ao apreciar auditoria realizada com o objetivo de verificar a execução do contrato de supervisão das obras relativas ao Lote 5S da Extensão Sul da Ferrovia Norte-Sul (TC Processo 010.481/2016-8) , expediu determinações à Valec, de modo geral, destinadas à manutenção do equilíbrio econômico-financeiro dos referidos contratos durante todo o período de execução do empreendimento, nos casos, ainda que imprevistos, de enfraquecimento do ritmo das obras ou de paralisação total, conforme item 9.7 do Acórdão 508/2018-TCU-Plenário (Relator Ministro Benjamin Zymler) :
	"9.7.1. abstenha-se de aditar contratos de supervisão de obras além do limite legal de 25% estabelecido no art. 81, §1º, da Lei 13.303/2016, e no art. 65, §1º, da Lei 8.666/1993, no caso de haver prorrogação de prazo na execução da obra supervisionada, adotando medidas tempestivas com vistas a realizar nova contratação de supervisão, caso necessário;
	9.7.2. em futuros certames para contratação de serviços de supervisão, fiscalização ou gerenciamento de obras, faça inserir cláusula contratual ou elemento na matriz de riscos prevista no inciso X do art. 42 da Lei 13.303/2016 que preveja a diminuição ou supressão da remuneração da contratada, nos casos, ainda que imprevistos, de enfraquecimento do ritmo das obras ou de paralisação total, de forma a se manter o equilíbrio econômico-financeiro dos referidos contratos durante todo o período de execução do empreendimento;
	9.7.3. nos contratos de supervisão de obras que estejam em vigor, celebrados à égide da Lei 8.666/1993, caso seja necessária a prorrogação dos ajustes e estes ainda se encontrem aquém do limite legal de aditamento contratual, promova alteração unilateral quantitativa do objeto com vistas a suprimir postos de trabalho, com base no art. 65, inciso I, alínea "b", da Lei 8.666/1993 ou, ainda, repactue a forma de pagamento avençada (art. 65, inciso II, alínea "c", da mesma lei) , de forma a manter o equilíbrio econômico-financeiro do ajuste para diminuir ou suprimir a remuneração da contratada, de acordo com a mão de obra mínima necessária para prestação dos serviços;
	9.7.4. nas futuras contratações de serviços de supervisão de obras, evite a previsão de pagamentos por homem-mês ou relacionados à mera permanência de mão de obra ou disponibilização de equipamentos, devendo haver previsão de pagamentos estritamente atrelados a produtos entregues ou resultados alcançados, os quais devem ser previamente definidos em bases compreensíveis, tangíveis, objetivamente observáveis e comprováveis, com níveis esperados de qualidade da prestação do serviço e respectivas adequações de pagamento."
25.	No referido processo, constatadas discrepâncias elevadas, em que se verificou medições de supervisão, em média, oito vezes (700%) superiores às medições de execução e concluindo que houve a prática de atos antieconômicos no âmbito da gestão contratual, a deliberação determinou, ainda, a instauração de processo apartado de tomada de contas especial para quantificar os débitos constatados, adotando as premissas descritas, entre as quais: "9.6.1.6. computar como prejuízo ao erário o valor total liquidado no âmbito Contrato 90/2010 que supere a razão de 4,19% inicialmente avençada entre os montantes contratados para supervisão (R$ 18.175.221,67, no Contrato 90/2010) e para a execução da obra (R$ 433.993.842,40, Contrato 68/2010) , ou seja, todos os aditamentos e correspondentes medições realizados no Contrato 90/2010 que superaram a referida proporção, calculada em relação ao valor final ao Contrato 68/2010, devem ser incluídos no débito de responsabilidade exclusiva dos gestores da Valec responsáveis pela fiscalização e gestão do contrato de supervisão".
26.	Concluo, portanto, que já foram expedidas as necessárias determinações, estando a Valec ciente do entendimento desta Corte acerca do assunto.
27.	Considerando, ainda, as recentes orientações introduzidas pela Resolução TCU 315/2000, que dispõe sobre a elaboração de deliberações que contemplem medidas a serem tomadas pelas unidades jurisdicionadas, entendo suficiente dar ciência à Valec de que as providências adotadas nos Contratos de Supervisão 98/2010, 99/2010, 100/2010 e 101/2010 não garantiram resultados duradouros e efetivos, de modo a manter as medições compatíveis com a execução física e financeira dos respectivos contratos de construção, conforme preconizam os Princípios da Economicidade e Eficiência.
Fornecimento de Dormentes
28.	O segundo achado da auditoria refere-se ao descumprimento de determinação exarada pelo TCU, tendo em vista que o lote 5F da ferrovia continuava medindo o fornecimento de dormentes sem a correspondente necessidade de sua aplicação e sem observar o cronograma atualizado de execução do contrato, em contrariedade ao disposto no item 9.2.3 do Acórdão 1712/2012-TCU-Plenário, Relator Ministro José Múcio Monteiro.
29.	Tal irregularidade foi constatada também na fiscalização realizada em 2015 (TC-Processo 001.244/2015-9) , oportunidade em que, consoante Acórdão 2644/2015-TCU-Plenário, de minha relatoria, promoveu-se a audiência dos então Diretores Presidentes e oitiva da Valec, além de expedida determinação para que a Valec apresentasse ao Tribunal as medidas adotadas com vistas a coibir a ocorrência, no âmbito dos lotes 5 a 7 da Fiol, bem assim dada ciência de que "9.7.1. a medição antecipada do fornecimento de dormentes, acessórios de fixação e trilhos, bem como de qualquer outro produto intermediário, sem a correspondente necessidade de sua aplicação e sem observar o cronograma atualizado de execução de cada contrato, prejudica a gestão da obra, em afronta ao art. 6º, inciso IX, alínea "e", da Lei 8.666/1993, favorecendo a ocorrência do jogo de cronograma e ocultando a real execução financeira da obra, além de descumprir o objetivo da determinação contida no item 9.2.3 do Acórdão 1712/2012-TCU-Plenário".
30.	Em harmonia com o encaminhamento adotado no citado processo, anui à proposta de audiência dos responsáveis pelas medições do Contrato 6/2014, que contemplam o fornecimento antecipado de dormentes, e dos gestores responsáveis por assegurar a adequada execução física da obra, diante do descumprimento da referida determinação.
31.	Os Srs. Mário Rodrigues Júnior (Diretor-Presidente de 11/11/2015 a 29/8/2016) , Mário Mondolfo (Diretor de Engenharia de 11/11/2015 a 29/8/2016) , João Carlos de Magalhães Gomes (Superintendente de Construção de 30/9/2015 a 29/8/2016) , Thiago Silva Ramos (Engenheiro Fiscal do Lote 5F de 1/10/2014 a 16/6/2016) , Alderney Fausto Bessa Silva (Gerente Geral da Fiol de 25/6/2014 a 18/12/2015) , Antônio Fernando Pereira dos Santos (Gerente Geral da Fiol de 18/12/2015 a 17/1/2018) e Nelson Eustáquio Fernandes Gonçalves (Gerente de Construção da Fiol de 18/12/2015 a 11/10/2016) apresentaram, em conjunto, suas razões de justificativa (peça 44) .
32.	 Para a SeinfraPortoFerrovia, os argumentos oferecidos foram insuficientes para justificar a antecipação de dormentes destinados ao Lote 5F da Fiol, tendo em vista a não aplicação integral do insumo passados mais de dois anos de sua aquisição. Assim, propõe aplicar aos responsáveis a multa do art. 58, § 1º, da Lei 8.443/1993 (peça 53) .
33. 	A análise promovida pela unidade técnica evidencia que o total de dormentes medidos até abril/2016 (115.448 unidades) foi integralmente posicionado na obra somente em janeiro/2019, expondo, de fato, a antecedência na medição desses insumos, o que se visava evitar com a determinação proferida por meio do item 9.2.3 do Acórdão 1712/2012-TCU-Plenário.
34.	Nada obstante, quanto à responsabilização dos gestores, pondero, de modo distinto, que há circunstâncias hábeis a afastar a sanção sugerida.
35.	Os responsáveis argumentam que não dispunham do entendimento do TCU acerca de qual procedimento adotar em relação aos contratos já pactuados, que estaria em discussão no TC Processo 001.244/2015-9 (Fiscobras/2015) , no qual foi exarado o Acórdão 2644/2015-TCU-Plenário. É que, naqueles autos, expuseram as diretrizes para a fabricação e medição de dormentes para os lotes 1F a 4F incluídas nos termos aditivos aos contratos, que atenderiam uma série de circunstâncias específicas no que diz respeito à produção, aquisição e implantação deste insumo na obra. Assim, a Valec afirma que aguarda a manifestação desta Corte quanto à oitiva promovida do citado processo para adotar as medidas institucionais, as quais impactam de forma direta no equilíbrio econômico-financeiro dos contratos: "Como consequência a VALEC poderá impor aos seus contratados, motivada pelo entendimento consolidado desse TCU, o cumprimento de determinações em aditivos contratuais pactuados entre as partes, o que dará a segurança jurídica para, se for o caso, a adoção de medida unilateral por parte da VALEC".
36.	A justificativa não procede integralmente. Conforme exposto pela unidade técnica, a determinação destinada a autorizar a medição dos dormentes de concreto e outros insumos apenas na época adequada, evitando o fornecimento antecipado desses componentes, já existia desde a publicação do Acórdão 1712/2012-TCU-Plenário, independentemente dos achados e da conclusão do TC Processo 001.244/2015-9, não havendo razão para que se aguardasse novo posicionamento desta Corte.
37.	De todo modo, cabe reconhecer as medidas adotadas a fim de dar cumprimento à determinação, o que mitiga, no meu entender, as responsabilidades dos gestores.
38.	Em 25/8/2014, foi expedido o Memorando Circular 3/2014 - SUCON à Gerência Geral da Fiol e aos fiscais dos lotes 1F, 5F, 6F e 7F, referindo-se aos Acórdão 1712/2012-TCU-Plenário, com determinação para que "somente sejam atestados e medidos serviços de fabricação de dormentes e aquisição de acessórios de via, de acordo com o cronograma apresentado, bem como no momento adequado da aplicação na via, evitando-se medição antecipada de tais itens" (peça 44, p. 28) .
39.	A orientação foi reiterada por meio do Memorando Circular 900/2016 - SUCON, de 20/7/2016, e do Memorando 1131/2016 - SUCON, de 9/9/2016 (peça 44, p. 31-33) .
40.	Em resposta, a empresa Pavotec Pavimentação e Terraplenagem S/A, responsável pelas obras do lote 5F, encaminhou correspondência, de 19/9/2016, informando o cumprimento à determinação emitida, por meio dos citados documentos, com a continuidade da produção mensal de dormentes abaixo da prevista inicialmente em contrato, mas que, caso não conseguisse cumprir o planejamento acordado junto a Valec, iria paralisar a fabricação até que tivesse condições de atender ao referido planejamento, com vistas a cumprir em sua integralidade as determinações exaradas pelo TCU, haja vista as frentes de obras liberadas e/ou a liberar para lançamento dos referidos dormentes. Ao final, ressalta: "Não obstante o nosso empenho em atender às determinações de nosso contratante/VALEC, considerando que as novas determinações impõem, inevitavelmente, situação de improdutividade e elevação de custos, certo que a capacidade de produção de dormentes foi estabelecida em conformidade com as condições inicialmente pactuadas, em cumprimento das garantias contratuais e/ou legais no sentido da manutenção e preservação do ajuste inicial, em momento oportuno, serão apresentados os valores decorrentes para liquidação" (peça 44, p. 36-37) .
41.	Na sequência, em 21/9/2016, a Valec, ciente da correspondência da empresa, encaminha o Memorando 1178/2016 - SUCON à Gerência de Construção e ao engenheiro fiscal do Lote 5F, solicitando a realização do "acompanhamento mensal da evolução do cronograma pactuado, tendo como orientação principal as determinações do Tribunal de Contas da União no tocante ao item "fabricação de dormentes", conforme apontado nos Acórdãos 1712/2012 e 2388/2013 daquela Corte de Contas". Em caso de descumprimento das orientações, a Superintendência de Construção "determina o não pagamento de quaisquer serviços relacionados à fabricação de dormentes até que se cumpra o cronograma apresentado pela contratada ou que uma nova programação seja devidamente aprovada por essa fiscalização de obras, com a efetiva aplicação daquele material na via e a consequente baixa do volume estocado" (peça 44, p. 34-35) .
42.	Especificamente quanto aos lotes 6 e 7, em função de não haver dormente produzido, a Valec enviou o Memorando 125/2016 - SUCON, de 3/2/2016, à Gerência Geral da Fiol, informando que, diante do entendimento consignado no Acórdão 2644/2015-TCU-Plenário, somente poderá ser ordenada a montagem da fábrica e a sua respectiva produção e entrega quando da elaboração do novo cronograma e caminho crítico, que deverá ser previamente enviado para anuência da SUCON, para posterior início da fabricação daqueles materiais (peça 44, p. 57) .
43.	Entendo que a atuação da Superintendência de Construção, ainda que não tenha produzido os efeitos esperados no período das medições apontadas na auditoria (outubro/2015 a abril/2016) , representa o intento de cumprir as deliberações desta Corte e deve ser levada em consideração.
44.	Apropriado ponderar, ainda, no caso concreto, o registro da unidade técnica, com amparo no Relatório de Atividades Técnicas (RAT) da empresa supervisora, de que o lançamento de dormentes foi iniciado ainda em 2016 e, em janeiro/2019, o total de dormentes medidos até abril/2016 foi integralmente posicionado na obra. Assim, mesmo que insuficiente para elidir integralmente a antecipação constatada, a efetiva aplicação dos dormentes, aliada às demais circunstâncias ora expostas, também pode ser considerada para atenuar as responsabilidades.
45.	Além disso, constato que não se promoveu, seja neste processo, seja no TC-Processo 001.244/2015-9, uma análise efetiva das regras adotadas pela Valec para fabricação dos dormentes, após as deliberações do Tribunal, sopesando cada uma das dificuldades relatadas.
46. 	Embora a unidade técnica não tenha acolhido as justificativas, naquele processo, considerando que os prazos previstos nos aditivos, ainda que fossem cumpridos, não atenderiam à determinação, uma vez que as diretrizes estabelecidas não vinculam a produção de dormentes ao caminho crítico da obra, bem como que não se demonstrou que foi mais vantajoso para a Administração arcar com os riscos e custos de imobilizar antecipadamente o capital do que arcar com possíveis custos contratuais de atrasos de cronograma causados pela Valec, entendo que a matéria merece exame mais aprofundado.
47.	Ainda cabe, no meu entender, uma diligente análise, por exemplo, dos seguintes argumentos apresentados: necessidade de altos investimentos iniciais, além de prazos relativamente extensos para mobilização e implantação da fábrica; eventuais custos decorrentes da paralisação devido a questionamentos judiciais, em razão de quebra do equilíbrio contratual; a metodologia utilizada e definida pela Valec, com base na racionalidade da produção, no sentido de evitar concentrar tal atividade em apenas alguns meses do ano, o que causaria ociosidade de mão-de-obra e de equipamentos específicos alocados na obra, por certo período, em contraponto à atividade plena de operação em outros períodos; a alteração da lógica da composição de preços poderia ensejar a elevação dos custos, visto a imposição de um novo cronograma de permanência da unidade fabril, suas unidades de apoio e mão-de-obra específica alocadas ao projeto, de forma divergente ao proposto quando da entrega da proposta.
48. 	Tal avaliação poderá ser realizada nos autos do monitoramento, já instaurado (TC Processo 013.557/2016-5) , para verificar o atendimento às determinações e recomendações expedidas por meio do Acórdão 2644/2015-TCU-Plenário, entre as quais: "as medidas adotadas com vistas a coibir a fabricação de dormentes de concreto e de brita para lastro, bem como de qualquer outro produto intermediário, de forma antecipada, no âmbito dos lotes 5 a 7 da Fiol, em observância ao disposto no item 9.2.3 do Acórdão 1712/2012-TCU-Plenário".
49.	Nos mencionados autos, apesar do posicionamento da unidade técnica de que as informações prestadas pela Valec eram suficientes para que as determinações fossem consideradas cumpridas, restitui o processo à SeinfraPortoFerrovia para aprofundamento da análise quanto ao efetivo cumprimento das determinações, levando-se em consideração eventualmente as informações constantes de outros processos em trâmite no âmbito desta Corte, a exemplo do TC-Processo 001.244/2015-9, em que estão sendo examinadas as respostas às audiências e oitivas promovidas acerca dos achados constatados na auditoria, além do TC-Processo 015.088/2017-0, instaurado para o acompanhamento das informações relativas à implantação da Fiol e sua viabilidade técnica e econômico-financeira. Também as informações constantes do presente processo deverão subsidiar referido exame.
50.	Diante dessas considerações, entendo que as razões de justificativa apresentadas pelos responsáveis podem ser parcialmente acolhidas.
Pedido De Ingresso Como Interessado
51.	A empresa Pavotec Pavimentação e Terraplenagem S.A., contratada do Lote 5F, manifestou-se nos autos a fim de requerer habilitação como parte interessada deste processo, em razão dos resultados oriundos de decisão do Tribunal acerca do ajuste no fornecimento de dormentes (peça 45) .
52. 	A empresa argumenta que firmou o Contrato 6/2014 para execução das obras remanescentes do Lote 5F nas mesmas condições da licitante vencedora à época e que não havia na proposta qualquer restrição quanto ao fornecimento de dormentes, possibilitando a sua produção de forma ininterrupta e de acordo com a capacidade plena de sua fábrica. Assim, assumiu o remanescente de obras sem restrições quanto à fabricação e ao fornecimento de dormentes, devendo essa condição ser obrigatoriamente respeitada pela Valec, sendo que qualquer medida contrária ocasionará lesão ao direito da Pavotec de ver mantido o equilíbrio-financeiro do Contrato.
53.	Diante disso, a empresa requer: (i) que seja reconsiderada a determinação de suspensão da fabricação e medição de dormentes, tendo em vista a sua manifesta ilegalidade, ou caso assim não entenda; e (ii) seja determinado à Valec que, juntamente com o cumprimento da determinação de suspensão da medição dos dormentes, sejam tomadas as medidas necessárias para resguardar os direitos legais e constitucionais da contratada. 
54.	Por fim, solicita habilitação como parte interessada no processo, nos termos do art. 146 do Regimento Interno do TCU, uma vez que a sua esfera jurídica é diretamente afetada pelas decisões que vierem a ser proferidas acerca do assunto.
55.	Para a SeinfraPortoFerrovia, não ficou configurado interesse público e considerando que este Tribunal não possui por missão tutelar interesses privados, os quais devem ser tratados exclusivamente pelo Poder Judiciário, entende por não deferir a solicitação de ingresso da Pavotec Pavimentação e Terraplenagem S.A. como terceiro interessado neste processo.
56.	Anuo ao encaminhamento formulado no sentido de indeferir o pedido, sem prejuízo de ponderações adicionais.
57. 	Como já exposto, em relação ao fornecimento de dormentes, o presente processo trata exclusivamente da análise das razões de justificativa apresentadas pelos responsáveis em resposta às audiências promovidas.
58.	Desse modo, o exame acerca do cumprimento da determinação expedida por meio do Acórdão 2644/2015-TCU-Plenário para que a Valec encaminhe as medidas adotadas com vistas a coibir a fabricação de dormentes de concreto e de brita para lastro, bem como de qualquer outro produto intermediário, de forma antecipada, no âmbito dos lotes 5 a 7 da Fiol, em observância ao disposto no item 9.2.3 do Acórdão 1712/2012-TCU-Plenário, será promovida no âmbito do TC Processo 013.557/2016-5.
59.	No citado processo, a depender do aprofundamento do exame da matéria, caberá à unidade técnica, se for o caso, promover a oitiva da entidade fiscalizada e do terceiro interessado para se manifestarem sobre fatos que possam resultar em decisão do Tribunal no sentido de desconstituir ato ou processo administrativo ou alterar contrato em seu desfavor, nos termos do art. 250, inciso V, do Regimento Interno do TCU.
60.	Ademais, cabe ressaltar, independente de expressa menção, em caso de necessidade de alteração contratual em decorrência de determinação desta Corte, por óbvio, deverão ser observados os ditames legais, entre os quais o disposto no art. 65 da Lei 8.666/1993.
61.	Não há espaço, portanto, para discussão, nos presentes autos, quanto à reconsideração das determinações proferidas por meio dos Acórdão 1712/2012-TCU-Plenário e 2.644/2015-Plenário, o que afasta qualquer razão legítima para a empresa intervir neste processo.
Ante o exposto, manifesto-me por que o Tribunal aprove o acórdão que ora submeto à apreciação deste Colegiado.
TCU, Sala das Sessões Ministro Luciano Brandão Alves de Souza, em 18 de novembro de 2020.
AUGUSTO SHERMAN CAVALCANTI 
Relator